---
title: "Pravdepodobnost a statistika"
subtitle: "Cviceni 2"
author: "Alena Cernikova"
date: "2025-09-29"
output: html_document
editor_options: 
  markdown: 
    wrap: sentence
---

```{r setup, include=FALSE}
knitr::opts_chunk$set(echo = TRUE)
```

Vycisteni pracovniho prostoru

```{r}
rm(list=ls())
```

## Nacteni dat

databaze Duvera

```{r}
load("Duvera_24.RData")
  # nastavte si prikaz tak, aby se Vam nacetla data
  # databaze z vyzkumu verejneho mineni v roce 2024
```

## Opakovani z minula

Popisne statistiky pro kategorickou promennou

```{r}
# popiste promennou Region - NUTS2
nuts2 <- factor(Duvera$NUTS2, labels = c("Praha", "Stredni Cechy", "Jihozapad", "Severozapad",
                                         "Severovychod", "Jihovychod", "Stredni Morava", "Moravskoslezsko"))
unique(nuts2)

```

jedna se o promennou nominalni nebo ordinalni?
jake popisne statistiky a grafy pro ni zvolit?

```{r}
# Popisne statistiky a grafy pro nominalni promennou
ac <- table(nuts2)
rc <- prop.table(table(nuts2))
data.frame(cbind("Absolutni" = ac, "Relativni" = round(rc*100,2)))

barplot(ac, col=8:1, main = "Cetnosti regionu CR", ylab = "Absolutni cetnosti", ylim = c(0, max(ac) + 2))
x <- barplot(ac, plot = F)[,1]
text(x, ac, labels = ac, pos = 3)
popis <- paste(sort(unique(nuts2)), "(", round(rc*100,2),"%)")
pie(rc, lab = popis,col = 8:1, main = "Relativni cetnosti regionu CR")

```

Co z tabulky a grafu vidite?
Jak byste je popsali?

```{r}
# Popiste spokojenost se zivotem (promenna OV_1)
ov_1 <- factor(Duvera$OV_1, labels = c("velmi spokojen", "spíše spokojen", "ani spokojen, ani nespokojen",
                                       "spíše nespokojen", "velmi nespokojen"))
unique(ov_1)

```

jedna se o promennou nominalni nebo ordinalni?
jake popisne statistiky a grafy pro ni zvolit?

```{r}
# Popisne statistiky a grafy pro ordinalni promennou
ac <- table(ov_1)
kac <- cumsum(ac)
rc <- round(prop.table(table(ov_1)),2)
krc <- cumsum(rc)
cbind("n(i)" = ac, "N(i)" = kac, "f(i)" = rc, "F(i)" = krc)

barplot(ac, col=2:7, main = "Spokojenost se zivotem", ylab = "Absolutni cetnosti", ylim = c(0, max(ac) + 2))
x <- barplot(ac, plot = F)[,1]
text(x, ac, labels = ac, pos = 3)
popis <- paste(sort(unique(ov_1)), "(", round(rc*100,2),"%)")
pie(rc, lab = popis,col = 2:7, main = "Spokojenost se zivotem")

```

Co z tabulky a grafu vidite?
Jak byste je popsali?

```{r}
# Porovnejte duveru v media podle pohlavi
pohlavi <- factor(Duvera$IDE_8, labels = c("Muz", "Zena"))
pi_1z <- factor(ifelse(Duvera$PI_1z > 4, NA, Duvera$PI_1z), labels = c("rozhodně důvěřuji", "spíše důvěřuji",
                                                                       "spíše nedůvěřuji", "rozhodně nedůvěřuji"))

(tab <- table(pohlavi, pi_1z))
prop.table(table(pohlavi, pi_1z), 1)

plot(pi_1z ~ pohlavi, col=2:7, main = "Duvera mediim")

```
Vystup komentujte

databaze Cars93
```{r}
library(MASS)
data("Cars93")
```

## Ciselne promenne

Popisne statistiky pro kategorickou promennou

```{r}
# popiste, kolik mely vozy valcu (Cylinders)
valce <- Cars93$Cylinders
(ac <- table(valce))

```

ciselna promenna s jednou "spatnou" hodnotou "rotary"

```{r}
# Vypocitam frekvencni rozdeleni
valce2 <- droplevels(valce[valce != "rotary"])
    # zajimaji me jen pocty valcu, ne kategorie "rotary"
ac <- table(valce2)
kac <- cumsum(ac)
rc <- round(prop.table(table(valce2)),2)
krc <- cumsum(rc)
cbind("n(i)" = ac, "N(i)" = kac, "f(i)" = rc, "F(i)" = krc)

```

Co z tabulky vidite?
Jaky graf se pouziva pro pois ciselne diskretni promenne?

```{r}
# Frekvencni polygon  
x.val <- as.numeric(as.character(names(ac)))
ac.n <- as.numeric(ac)
  # zmena typu promenne kvuli popiskum na y-ove ose v grafu
plot(x.val, ac.n, type = "h", lwd = 3,col = "darkgreen", main = "Frekvencni polygon",
     xlab = "Pocet valcu", ylab = "Absolutni cetnosti")
x.val2 <- min(x.val) : max(x.val)
ac2 <- rep(0,length(x.val2))
for(i in 1:length(x.val2)){
  for(j in 1:length(x.val)){if(x.val2[i] == x.val[j]){ac2[i] <- ac[j]}}
}
lines(x.val2,ac2,col="red")

```

Jak byste komentovali graf?

```{r}
# Spocitejte frekvencni rozdeleni a nakreslete frekvencni polygon pro
#   pocet otecek za minutu, promenna RPM
RPM <- Cars93$RPM

```
Jak byste vysledky komentovali?

```{r}
# Nabyva-li ciselna diskretni promenna mnoha hodnot, je mozne ji zobrazit
#   pomoci histogramu
hist(RPM, col = "skyblue", border = "darkblue", main = "Histogram",
     xlab = "Pocet otacek", ylab = "Absolutni cetnosti")
```
Porovnejte s predchozim grafem.

Frekvencni rozdeleni pro ciselne spojite promenne

```{r}
# spoctete frekvencni rozdeleni a nakreslete histogram pro silu vozu (Horse power)
hp <- Cars93$Horsepower
hist(hp, col = "skyblue", border = "darkblue", main = "Histogram",
     xlab = "Sila vozu", ylab = "Absolutni cetnosti")
  hist(hp, col = "skyblue", border = "darkblue", main = "Histogram",
     xlab = "Sila vozu", ylab = "Absolutni cetnosti", breaks = 10)
    # pomoci parametru "breaks" je mozne nastavit i jemnejsi deleni
```

  
deleni pro frekvencni rozdeleni nastavime podle grafu  
```{r}
hist(hp, plot = F)
  # vypise hodnoty vykreslovane do grafu

deleni <- hist(hp, plot = F)$breaks
popis <- as.character(deleni[-1])
  # ulozim do promennych, co potrebuji
for(i in 1:length(popis)){
  popis[i] <- paste("(",deleni[i], ",", deleni[i + 1],"]")
}

# frekvencni rozdeleni
ac <- hist(hp, plot = F)$counts
kac <- cumsum(ac)
rc <- round(ac/sum(ac), 3)
krc <- cumsum(rc)
names(ac) <- popis
data.frame("n(i)"=ac,"N(i)"=kac,"f(i)"=rc,"F(i)"=krc)

```
```{r}
# Spoctete frekvencni rozdeleni pro delku vozu
delka <- Cars93$Length

```
Vysledky komentujte


Krabicovy graf pro ciselnou promennou
```{r}
# Krabicovy graf
boxplot(hp,col="yellow",border="orange3",main="Krabicovy graf",
        ylab="Sila vozu")
  # samostatne body ukazuji odlehla pozorovani
  boxplot(hp,col="yellow",border="orange3",main="Krabicovy graf",
        ylab="Sila vozu",range = 3)
    # graf bez odlehlych pozorovani
```

co v grafu vidite

Popisne statistiky polohy pro ciselnou promennou   

```{r}
# Vybrane kvantily / percentily
min(hp)
max(hp)
  # extremy
quantile(hp,0.25)
quantile(hp,0.75)
  # kvartily
median(hp)
  # median
fivenum(hp)
  # Jak byste promennou popsali na zaklade tohoto grafu?
```


A co jeste muzu pro ciselnou promennou spocitat?
```{r}
mean(hp)
  # prumer
summary(hp)
  # zakladni popisne statistiky polohy

```

```{r}
# Spoctete popisne statistiky polohy a nakreslete vhodne grafy pro dalsi ciselne promenne.
#   Vysledky komentujte

delka <- Cars93$Length
cena <- Cars93$Price
vaha <- Cars93$Weight
```

Porovnani skupin
```{r}
# Porovnejte cenu americkych a neamerickych aut
puvod <- Cars93$Origin
cena <- Cars93$Price

tapply(cena, puvod, summary)


```

