---
title: "Pravdepodobnost a statistika"
subtitle: "Cviceni 2"
author: "Alena Cernikova"
date: "2025-09-29"
output: html_document
editor_options: 
  markdown: 
    wrap: sentence
---

```{r setup, include=FALSE}
knitr::opts_chunk$set(echo = TRUE)
```

Vycisteni pracovniho prostoru

```{r}
rm(list=ls())
```

## Nacteni dat

databaze Policie

```{r}
load("Policie.RData")
  # nastavte si prikaz tak, aby se Vam nacetla data
  # databaze z vyzkumu verejneho mineni v roce 2024
```
## Nacteni knihoven

```{r}
library(DescTools)
  # knihovna s popisnymi statistikami
```

## Opakovani

```{r}
# Vypoctete frekvencni rozdeleni a nakreslete frekvencni polygon
#   pro diastolicky tlak (promenna diast)
#   pracujte s promennou jako s ciselnou diskretni

diast <- Policie$diast

# Frekvencni rozdeleni
ac <- table(diast)
kac <- cumsum(ac)
rc <- round(prop.table(ac), 2)
krc <- cumsum(rc)
cbind("n(i)" = ac, "N(i)" = kac, "f(i)" = rc, "F(i)" = krc)

# Frekvencni polygon
x <- sort(unique(diast))
y <- table(diast)
  # x-ova a y-ova souradnice pro graf 
plot(x, y, type = "h", lwd = 2, col = "darkblue", main = "Frekvencni polygon", xlab = "Diastolicky tlak", ylab = "Pocty")
lines(x, y, col = "royalblue")

```
```{r}
# Vypoctete frekvencni rozdeleni a nakreslete histogram
#   pro vysku (promenna height)
#   pracujte s promennou jako s ciselnou diskretni

vyska <- Policie$height

# Histogram
hist(vyska, col = "salmon", border = "darkred", xlab = "Vyska v cm")

# Frekvencni rozdeleni
deleni <- hist(vyska, plot = F)$breaks
popis <- as.character(deleni[-1])
  # ulozim do promennych, co potrebuji
for(i in 1:length(popis)){
  popis[i] <- paste("(",deleni[i], ",", deleni[i + 1],"]")
}

# frekvencni rozdeleni
ac <- hist(vyska, plot = F)$counts
names(ac) <- popis
kac <- cumsum(ac)
rc <- round(prop.table(ac), 2)
krc <- cumsum(rc)
cbind("n(i)" = ac, "N(i)" = kac, "f(i)" = rc, "F(i)" = krc)

```
## Samostatne

spoctete frekvencni rozdeleni a nakreslete vhodny graf pro puls (promenna pulse)

```{r}
puls <- Policie$pulse

```

## Popisne statistiky polohy pro ciselnou promennou

Krome histogramu se pro graficke znazorneni ciselne promenne 
pouyiva krabicovy graf (boxplot)
```{r}
# Krabicovy graf pro vysku
boxplot(vyska, col = "yellow", border = "orange3", main = "Krabicovy graf",
        ylab = "Vyska v cm")
  # samostatne body ukazuji odlehla pozorovani
  boxplot(vyska, col = "yellow", border = "orange3", main = "Krabicovy graf",
        ylab = "Vyska v cm", range = 3)
    # graf bez odlehlych pozorovani
  text(1.3, boxplot(vyska, range = 3, plot = F)$stats, label = c("min", "Q1", "median", "Q3", "max"), pos = 4, col= "darkblue")
    # popis grafu
```

co v grafu vidite?

```{r}
# Vybrane kvantily / percentily
min(vyska)
max(vyska)
  # extremy
quantile(vyska, 0.25)
quantile(vyska, 0.75)
  quantile(vyska, c(1/4, 3/4))
  # kvartily
median(vyska)
  # median
fivenum(vyska)
```


A jak jeste mohu urcit uroven, kolem niz se ciselna promenna pohybuje?
```{r}
mean(vyska)
  # prumer
summary(vyska)
  # vsechny zakladni popisne statistiky polohy
  # jaka je jejich reakce na odlehle hodnoty?
  # co Vam rika rozdil mezi prumerem a medianem?
```

## Samostatne

# Nakreslete histogram hmotnosti (promenna weight) a zkuste z nej odhadnout 
#     zakladni popisne statistiky polohy

```{r}
vaha <- Policie$weight

```

# Spoctete popisne statistiky polohy pro procento tuku (promenna fat)
#   a odhadnete z nich tvar krabicoveho grafu a histogramu

```{r}
tuk <- Policie$fat

```


## Popisne statistiky variability

```{r}
## Jaka je variabilita vysky?
# charakteristiky odvozene od prumeru
var(vyska)
  # vyberovy rozptyl - zakladni charakteristka variability
  # jakou ma nevyhodu?
sd(vyska)
  # vyberova smerodatna odchylka - odmocnina z rozptylu
  # v intervalu prumer +- sd se nachazi cca 2/3 pozorovani

# Robustni charakteristiky
IQR(vyska)
  # mezikvartilove rozpeti - sirka intervalu, kde lezi prostredni polovina dat
MAD(vyska)
  # medianova absolutni odchylka okolo medianu
  # srovnatelne se smerodatnou odchylkou
CoefVar(vyska)
  # Variacni koeficient
  # jakou cast prumeru zabira smerodatna odchylka
```

## Samostatne

Spoctete a interpretujte popisne statistiky variability vahy

```{r}
vaha <- Policie$weight
hist(vaha, col = "salmon", border = "darkred", xlab = "Vyska v cm")

# Frekvencni rozdeleni
deleni <- hist(vaha, plot = F)$breaks
popis <- as.character(deleni[-1])
  # ulozim do promennych, co potrebuji
for(i in 1:length(popis)){
  popis[i] <- paste("(",deleni[i], ",", deleni[i + 1],"]")
}

# frekvencni rozdeleni
ac <- hist(vaha, plot = F)$counts
names(ac) <- popis
kac <- cumsum(ac)
rc <- round(prop.table(ac), 2)
krc <- cumsum(rc)
cbind("n(i)" = ac, "N(i)" = kac, "f(i)" = rc, "F(i)" = krc)

summary(vaha)
```


## Popisne statistiky tvaru rozdeleni

```{r}
# popisne statistiky tvaru rozdeleni se pocitaji ze standardizovanych velicin
# Standardizovane veliciny - z.skory
z.val <- scale(vyska)
  # Jak jsou velke? Co popisuji? K cemu se pouzivaji?

# Charakteristiky tvaru rozdeleni
Skew(vyska)
Kurt(vyska)
  # Kolik vysly a co rikaji o tvaru rozdeleni?
  # Porovnat s histogramem?
```

# Spoctete popisne statistiky pro procento tuku (promenna fat)

```{r}
tuk <- Policie$fat

```
Co muzeme z popisnych statistik vycist?

# Nakreslete histogram a boxplot pro reakcni dobu (promenna react)

```{r}
doba <- Policie$react

```
Co muzeme vycist z popisnych grafu?

# Jak popisne statistiky polohy, variability a tvaru rozdeleni reaguji 
#   na posunuti a zmenu meritka?

```{r}
# Vyzkousime na vysce
vyska.p <- vyska + 10
vyska.m <- vyska*10
  # nove promenne
vyst <- matrix(NA, 3, 4)
vyst[1, 1] <- mean(vyska);   vyst[1, 2] <- sd(vyska);   vyst[1, 3] <- Skew(vyska);   vyst[1, 4] <- Kurt(vyska)
vyst[2, 1] <- mean(vyska.p); vyst[2, 2] <- sd(vyska.p); vyst[2, 3] <- Skew(vyska.p); vyst[2, 4] <- Kurt(vyska.p)
vyst[3, 1] <- mean(vyska.m); vyst[3, 2] <- sd(vyska.m); vyst[3, 3] <- Skew(vyska.m); vyst[3, 4] <- Kurt(vyska.m)
rownames(vyst) <- c("vyska", "vyska+10", "vyska*10")
colnames(vyst) <- c("Prumer", "Sm.odchylka", "Sikmost", "Spicatost")
vyst

oldpar <- par(mfrow = c(1,3))
hist(vyska,   col = "lightgreen")
hist(vyska.p, col = "lightgreen")
hist(vyska.m, col = "lightgreen")
par <- oldpar
  # tri histogramy

```


