---
title: "Pravdepodobnost a statistika"
subtitle: "Cviceni 5"
author: "Alena Cernikova"
date: "2025-10-27"
output: html_document
---

### Nacteni dat
## Prace s databazemi z knihoven R-ka

```{r}
# vyber hodnot z databaze diamonds 
library(ggplot2)
data(diamonds)
set.seed(100)
diam <- diamonds[sample(nrow(diamonds), 500), ]

# databaze z knihovny MASS 
library(MASS)
data(geyser)
data(nlschools)

library(DescTools)

```

## Opakovani

Najdete modus ciselne spojite promenne

```{r}
# Ukazkove reseni pro promennou hloubka (depth) z databaze diam
hloubka <- diam$depth

# jadrovy odhad hustoty
(jadro <- density(hloubka))
  # kontrola parametru

# zakresleni do grafu
hist(hloubka, col = "skyblue", border = "darkblue", main = "Histogram", ylab = "Hustota",
       xlab = "Procentualni hloubka", freq = F)
lines(jadro, col = 2, lwd = 2)

# odhad hustoty muzete nebo nemusite vyhladit zmenou parametru bw
(jadro <- density(hloubka, bw = 0.6))
lines(jadro, col = 4, lwd = 2)
  # jaky bandwidth se Vam jevi jako optimalni?

# kde ma odhad hustoty maximum?
cat("\n","Modus hloubky","\n")
jadro$x[which.max(jadro$y)]

```

Najdete modus promenne table z databaze diam 
  a promenne waiting z databaze geyser

```{r}
table <- diam$table
wait <- geyser$waiting
```

Najdete modus ciselne diskretni promenne

```{r}
# Ukazkove reseni pro vysledek jazykoveho testu (lang) z knihovny nlschool
test <- nlschools$lang

# Vypocet modu podle vzorce modus = A + h*d0/(d0+d1)
hist(test, col= "lightgreen", main = "Histogram", xlab = "Jazykovy test")
  # ve kterem sloupci bude modus?
meze <- hist(test, plot = F)$breaks
pocty <- hist(test, plot = F)$counts
m <- which.max(pocty)
  # kolikaty sloupec je nejvyssi
cat("A = ", (A <- meze[m]), "\n")
cat("h = ",(h <- meze[2] - meze[1]), "\n")
cat("d0 = ", (d0 <- pocty[m] - pocty[m - 1]), "\n")
cat("d1 = ", (d1 <- pocty[m] - pocty[m + 1]), "\n")
cat("modus = ", modus <- A + h*d0/(d0 + d1), "\n")
  # modus podle vzorce

```

Najdete modus pro IQ a ekonomicky status (SES) z teze databaze

```{r}
IQ <- nlschools$IQ
SES <- nlschools$SES
```



## Odlehle hodnoty

```{r}
## Ma promenna hloubka z databaze diam odlehle hodnoty?
hloubka <- diam$depth

# Nejprve je potreba se podivat na tvar rozdeleni
#   Je promenna symetricka nebo sesikmena? 
#   A je jeji rozdeleni jednovrcholove nebo vicevrcholove?
hist(hloubka, col = "skyblue", border = "darkblue", main = "Histogram",
     xlab = "Procentualni hloubka")
```

Pro jednovrcholove priblizne symetricke rozdeleni se odlehle hodnoty 
  urcuji podle klasickych pravidel
Pro nesymetricka rozdeleni je treba nejprve transformace

```{r}
# A co na odlehle hodnoty rika boxplot?
boxplot(hloubka, col = "yellow", border = "orange3", main = "Krabicovy graf",
        ylab = "Procentualni hloubka")
  # Vidime adepty na odlehle hodnoty
```

### Pravidla pro urcovani odlehlych hodnot

```{r}
# Nasobky mezikvartiloveho rozpeti

# 1.5 nasobek mezikvartiloveho rozpeti
cat("Dolni mez, 1.5 nasobek IQR", "\n")
(DM <- quantile(hloubka,0.25) - 1.5*IQR(hloubka))
cat("Adepti na dolni odlehle pozorovani", "\n")
hloubka[hloubka < DM]
cat("\n")

cat("Horni mez, 1.5 nasobek IQR", "\n")
(HM <- quantile(hloubka, 0.75) + 1.5*IQR(hloubka))
cat("Adepti na horni odlehle pozorovani", "\n")
hloubka[hloubka > HM]
cat("\n", "\n")


# 3 nasobek mezikvartiloveho rozpeti
cat("Dolni mez, 3 nasobek IQR", "\n")
(DM <- quantile(hloubka, 0.25) - 3*IQR(hloubka))
cat("Adepti na dolni odlehle pozorovani", "\n")
hloubka[hloubka < DM]
cat("\n")

cat("Horni mez, 3 nasobek IQR", "\n")
(HM <- quantile(hloubka, 0.75) + 3*IQR(hloubka))
cat("Adepti na horni odlehle pozorovani", "\n")
hloubka[hloubka > HM]
cat("\n")
```

```{r}
# Nasobky smerodatne odchylky

cat("Dolni mez, 3 nasobek sd", "\n")
(DM <- mean(hloubka) - 3*sd(hloubka))
cat("Adepti na dolni odlehle pozorovani", "\n")
hloubka[hloubka < DM]
cat("\n")

cat("Horni mez, 3 nasobek sd", "\n")
(HM <- mean(hloubka) + 3*sd(hloubka))
cat("Adepti na horni odlehle pozorovani", "\n")
hloubka[hloubka > HM]
cat("\n", "\n")

cat("Dolni mez, 4 nasobek sd", "\n")
(DM <- mean(hloubka) - 4*sd(hloubka))
cat("Adepti na dolni odlehle pozorovani", "\n")
hloubka[hloubka < DM]
cat("\n")

cat("Horni mez, 4 nasobek sd", "\n")
(HM <- mean(hloubka) + 4*sd(hloubka))
cat("Adepti na horni odlehle pozorovani", "\n")
hloubka[hloubka > HM]
cat("\n")
```


```{r}
# Nastaveni konkretniho pravidla pro odlehle hodnoty v grafu
#   pomoci parametru range (prednastaveno 1.5)
boxplot(hloubka, col = "yellow", border = "orange3", main = "Krabicovy graf",
        ylab = "Procentualni hloubka", range = 3)
  # Do prisnejsiho pravidla se vejdou vsechny hodnoty
```

A jak jsou na tom odlehla pozorovani pro promennou table?

```{r}
table <- diam$table
hist(table, col = "tomato", main = "Histogram")
```
Co delat, kdyz rozdeleni neni symetricke?

Hledejte odlehla pozorovani pro cenu diamantu

```{r}
cena <- diam$price
hist(cena, col = "tomato", main = "Histogram")
```
Extremne sesikmene rozdeleni
```{r}
cena <- diam$price

# Nejprve je treba transformovat
# logaritmicka transformace
l.cena <- log(cena)
hist(l.cena, col = "tomato", main = "Histogram")

# odmocnina
o.cena <- sqrt(cena)
hist(o.cena, col = "tomato", main = "Histogram")

# Pozor, na obe transformace musite mit kladne hodnoty !!!
```

Najdete odlehle hodnoty pro promennou carat
```{r}
carat <- diam$carat
```

### robustni popisne statistiky ciselne promenne

Charakteristiky polohy

```{r}
# pracujte s promennou hloubka
hloubka <- diam$depth

boxplot(hloubka, col = "yellow", border = "orange3", main = "Krabicovy graf",
        ylab = "Procentualni hloubka", range = 3)
  # promenna s odlehlymi hodnotami

# Jak toto ovlivni charakteristiky polohy
cat("\n", "Prumer = ", mean(hloubka))
cat("\n", "Median = ", median(hloubka))
cat("\n", "Huberuv odhad = ", HuberM(hloubka))
  # Huberuv M-estimator (maximalne verohodny odhad stredni hodnoty)
cat("\n", "Useknuty prumer = ", mean(hloubka, trim = 0.1))
  # useknuty prumer, z kazde strany usekne 10% hodnot
```

Useknuty prumer

Spoctete useknuty prumer promenne table tak, abyste:
 -- usekli jen odlehle hodnoty
 -- usekli vsechny hodnoty vetsi nez 60 

Spoctete useknuty prumer promenne cena tak, abyste neuvazovali hodnoty vetsi nez 10000.

```{r}
table <- diam$table
cena <- diam$price

```

Robustni odhady charakteristik tvaru rozdeleni

```{r}
# kvartilovy koeficient sikmosti (Bowley)
Q1 <- quantile(hloubka,0.25)
Q3 <- quantile(hloubka,0.75)
(Q3 + Q1 - 2*median(hloubka))/(Q3 - Q1)
  # porovnejte s klasickou sikmosti
  Skew(hloubka)

# oktilovy koeficient spicatosti (Moorse)
Q18 <- quantile(hloubka, 1/8)
Q28 <- quantile(hloubka, 2/8)
Q38 <- quantile(hloubka, 3/8)
Q48 <- quantile(hloubka, 4/8)
Q58 <- quantile(hloubka, 5/8)
Q68 <- quantile(hloubka, 6/8)
Q78 <- quantile(hloubka, 7/8)
((Q78 - Q58) + (Q38 - Q18))/(Q68 - Q28)
  # porovnejte s klasickou spicatosti
  Kurt(hloubka)
```

Porovnejte robustni a klasicke charakteristiky tvaru rozdeleni pro promenne table a cena

```{r}
table <- diam$table
cena <- diam$price
```

### Vztah dvou promennych

Pro popsani vztahu dvou kategorickych promennych se pouziva kontingencni tabulka
Souvisi spolu kvalita rezu barva kamene? (promenne cut a color)
```{r}
rez <- diam$cut
barva <- diam$color

cat("\n", "Tabulka absolutnich cetnosti", "\n")
(tab <- table(rez, barva))
# mozna lepe videt z relativnich cetnosti

cat("\n", "Tabulkove relativni cetnosti", "\n")
addmargins(prop.table(tab))

cat("\n", "Radkove relativni cetnosti", "\n")
addmargins(prop.table(tab, 1))

cat("\n", "Sloupcove relativni cetnosti", "\n")
addmargins(prop.table(tab, 2))

  # ktery typ relativnich cetnosti se pro popis zavislosti hodi nejvic?

plot(rez ~ barva, col = 1:5)
  # Jak byste vztah popsali?
```

Souvisi spolu barva a "cistota" kamene? (promenne color a clarity)

```{r}
cistota <- diam$clarity
barva <- diam$color

```

Vztah dvou ciselnych promennych popisujeme pomoci
   bodoveho (rozptyloveho) grafu, korelacniho koeficientu, korelacni tabulky
   
```{r}
# Jaky je vztah mezi promennymi hloubka a table?
hloubka <- diam$depth
table <- diam$table
plot(hloubka ~ table, pch = 19, main = "Rozptylovy graf", xlab = "table", ylab="depth")
  # Co z grafu vidite?

cat("Kovariance = ", cov(hloubka, table, use = "complete.obs"), "\n")
  # co Vam rika kovariance
cat("Korelace = ", cor(hloubka, table, use = "complete.obs"), "\n")
  # a co korelace

# A co je korelacni tabulka?
hloubka.c <- factor(ifelse(hloubka <= 60, '<60', ifelse(hloubka <= 62, '60-62', 
                    ifelse(hloubka <= 64, '62-64', ifelse(hloubka <= 66, '64-66', 
                    ifelse(hloubka <= 68, '66-68', '>68'))))),
                    levels=c("<60", "60-62", "62-64", "64-66", "66-68", ">68")) 
table.c <- factor(ifelse(table <= 54, '<54', ifelse(table <= 56, '54-56', 
                  ifelse(table <= 58, '56-58', ifelse(table <= 60, '58-60', 
                  ifelse(table <= 62, '60-62', ifelse(table <= 64, '62-64', '>64')))))),
                  levels=c("<54","54-56","56-58","58-60", "60-62", "62-64", ">64"))
cat("\n", "Korelacni tabulka", "\n")
table(hloubka.c, table.c)
```

Popiste souvislost hmotnosti a ceny kamene (promenne carat a price)





