---
title: "Pravdepodobnost a statistika"
subtitle: "Cviceni 9"
author: "Alena Cernikova"
date: "2025-12-01"
output: html_document
---

### Dokonceni vypoctu pravdepodobnosti - stredecni skupiny

Normalni rozdeleni: 
  Parametry: mu - stredni hodnota, sigma - smerodatna odchylka
  pnorm(x,mu,sigma) - distribucni funkce P(X <= x)
  qnorm(p,mu,sigma) - kvantilova funkce: x tak, ze P(X <= x) = p


Lognormalni rozdeleni: 
  velicina, jejich logaritmus ma normalni rozdeleni
  Parametry: mu , sigma (velicina ln(X) ~ N(mu, sigma^2))
  plnorm(x,mu,sigma) - distribucni funkce
  qlnorm(q,mu,sigma) - kvantilova funkce
  stredni hodnota exp(mu+sigma^2/2)
  rozptyl (exp(sigma^2)+2)*exp(2*mu+sigma^2)

Exponencialni rozdeleni: 
  doba cekani do udalosti
  Pramater: int - intenzita
  pexp(x,int) - distribucni funkce
  qexp(q,int) - kvantilova funkce
  distribucni funkce P(X <= t) = 1 - exp(-int*t)
  stredni hodnota 1/int
  rozptyl 1/int^2

### Vypocty pravdepodobnosti

P(X = k) = 0 pro libovolne k!!!
P(X <= k) = P(X < k) ... distribucni funkce v bode k
P(X >= k) = P(X > k) = 1 - P(X <= k) ... jedna minus distribucni funkce v bode k
P(k <= X <= l) = P(X <= k) - P(X <= l) ... rozdil distribucnich funkci v bodech k a l

```{r}
# Normalni rozdeleni 
# mu - 190, sigma - 6
#kolik procent hracu je v "idealnim stredu" mezi 184 a 196?
pnorm(196, 190, 6) - pnorm(184, 190, 6)
```


Priklad 1
```{r}
# Hmotnost bochniku chleba ma normalni rozdeleni se stredni hodnotou 1.2 kg a smerodatnou odchylkou 30 g. Jaka je pravdepodobnost, ze bochnik, ktery si prinesu domu bude mit maximalne o 50 g mene, nez je optimalni vaha.
```

Priklad 2
```{r}
# Nahodna velicina X ma normalni rozdeleni N(2,5). Stanovte kvartily teto veliciny a jeji mezikvartilove rozpeti.
```

Priklad 3
```{r}
# Pojistovna si eviduje vsechny skody, ktere musela proplacet. Zjistila, ze vyska skody sa ridi logaritmicko-normalnim rozdelenim s parametry mu = 6 a sigma-kvadrat = 2. Urcete median vysky skody.
```

Priklad 4
```{r}
# V promitaci mistnosti bezi stale dokola smycka 20-minutoveho filmu. Urcite pravdepodobnost, ze kdyz nahodne vejdeme do mistnosti,  nebudeme na zacatek filmu cekat vic nez 5 minut.
```

Priklad 5
```{r}
# Cas neprimeho bunecneho deleni (tzv. mitoza) ma normalni rozdeleni se stredni hodnotou jedna hodina a rozptylem 25. Jaka je  pravdepodobnost, ze deleni nejake bunky se uskutecni drive nez za 45 minut?
```

Priklad 6
```{r}
# Doba zivotnosti vyrobku ma exponencialni rozdeleni se stredni hodnotou 2000 dni. Urcete pravdepodobnost, ze vyrobek bude funkcni aspon 3000 dni.
```

Priklad 7
```{r}
# Rychlost prenosu souboru v kb za sekundu z ma lognormalni rozdeleni LN(3.75,0.50). Urcete pravdepodobnost, ze soubor bude prenasen rychlosti 70 kb za sekundu nebo vetsi.
```

### Odhad rozdeleni
Jak odhadnout, jakym roydelenim se ridi nahodna velicina

Nacteni knihoven a dat
```{r}
library(fitdistrplus)
  # klicove funkce pro odhad rozdeleni
library(DescTools)
  # popisne statistiky

# Nacteni databaze Stulong.RData
load("Stulong.RData")
names(Stulong)<-c("ID","vyska","vaha","syst1","syst2","chlst","vino","cukr","bmi",
                  "vek","KOURrisk","Skupina","VekK")
```

Jake rozdeleni ma cholesterol? 
```{r}
chol <- Stulong$chlst
hist(chol, col = "azure", border = "darkblue", main = "Histogram pro hladinu cholesterolu", xlab = "Cholesterol")
  # histogram ukaze zakladni tvar dat
PlotQQ(chol, pch = 19)
  # test normality
cat("\nSikmost =", Skew(chol))
cat("\nSpicatost =", Kurt(chol))

```
Tvary vybranych rozdeleni

```{r}
# ----------------------------------------------------
# 1. Normální rozdělení (N(180, 7^2))
# Střední hodnota 180, směrodatná odchylka 7
curve(dnorm(x, mean = 180, sd = 7), 
      from = 150, to = 210, 
      main = "Hustota Normálního rozdělení (dnorm)", 
      col = "red", ylab = "Hustota", xlab = "x")

# ----------------------------------------------------
# 2. Rovnoměrné rozdělení (Uniform(1, 5))
# Rozsah od 1 do 5
curve(dunif(x, min = 1, max = 5), 
      from = -1, to = 7, 
      main = "Hustota Rovnoměrného rozdělení (dunif)", 
      col = "blue", ylab = "Hustota", xlab = "x")

# ----------------------------------------------------
# 3. Exponenciální rozdělení (Exp(rate=0.5))
# Parametr lambda (rate) = 0.5
curve(dexp(x, rate = 0.5), 
      from = 0, to = 10, 
      main = "Hustota Exponenciálního rozdělení (dexp)", 
      col = "darkgreen", ylab = "Hustota", xlab = "x")

# ----------------------------------------------------
# 4. Logistické rozdělení (Logis(0, 1))
# location=0, scale=1
curve(dlogis(x, location = 0, scale = 1), 
      from = -6, to = 6, 
      main = "Hustota Logistického rozdělení (dlogis)", 
      col = "purple", ylab = "Hustota", xlab = "x")

# ----------------------------------------------------
# 5. Beta rozdělení (Beta(2, 5))
# Parametry shape1=2, shape2=5 (vždy v rozsahu [0, 1])
curve(dbeta(x, shape1 = 2, shape2 = 5), 
      from = 0, to = 1, 
      main = "Hustota Beta rozdělení (dbeta)", 
      col = "orange", ylab = "Hustota", xlab = "x")

# ----------------------------------------------------
# 5. Beta rozdělení (Beta(0.35, 0.25))
# Parametry shape1=0.35, shape2=0.25 (vždy v rozsahu [0, 1])
curve(dbeta(x, shape1 = 0.35, shape2 = 0.25), 
      from = 0, to = 1, 
      main = "Hustota Beta rozdělení (dbeta)", 
      col = "magenta", ylab = "Hustota", xlab = "x")

# ----------------------------------------------------
# 6. Lognormální rozdělení (LNorm(0, 0.5))
# meanlog=0, sdlog=0.5
curve(dlnorm(x, meanlog = 0, sdlog = 0.5), 
      from = 0, to = 6, 
      main = "Hustota Lognormálního rozdělení (dlnorm)", 
      col = "brown", ylab = "Hustota", xlab = "x")

# ----------------------------------------------------
# 7. Gamma rozdělení (Gamma(3, 1.5))
# Parametry shape=3, rate=1.5
curve(dgamma(x, shape = 3, rate = 1.5), 
      from = 0, to = 10, 
      main = "Hustota Gamma rozdělení (dgamma)", 
      col = "green", ylab = "Hustota", xlab = "x")

# ----------------------------------------------------
# 7. Gamma rozdělení (Gamma(3, 1.5))
# Parametry shape=3, rate=1.5
curve(dgamma(x, shape = 1.3, rate = 5), 
      from = 0, to = 3, 
      main = "Hustota Gamma rozdělení (dgamma)", 
      col = "royalblue", ylab = "Hustota", xlab = "x")

# ----------------------------------------------------
# 8. Weibullovo rozdělení (Weibull(2, 1.5))
# Parametry shape=2, scale=1.5
curve(dweibull(x, shape = 2, scale = 1.5), 
      from = 0, to = 5, 
      main = "Hustota Weibullova rozdělení (dweibull)", 
      col = "darkred", ylab = "Hustota", xlab = "x")
```

# Pomer sikmosti a spicatosti, k jakemu rozdeleni mam nejblize
```{r}
descdist(chol ,discrete=FALSE, boot=1000)
```
Hledam, ke kterym rozdelenim maji moje body nejblize
  zde je to dost bida, nebot v oblasti, kde lezi body generovane z nasich dat,
    neni zadne navrhovane rozdeleni


Zkusim a porovnam normalni, logisticke, lognormalni, gamma a Weibullovo
```{r}
(fit1 <- fitdist(chol, "norm"))
(fit2 <- fitdist(chol, "logis"))
(fit3 <- fitdist(chol, "lnorm"))
(fit4 <- fitdist(chol, "gamma"))
(fit5 <- fitdist(chol, "weibull"))

# porovnani pomoci AIC a BIC kriterii
data.frame(distr = c("Norm", "Logis", "Lognorm", "Gamma", "Weibull"),
           AIC = c(fit1$aic, fit2$aic, fit3$aic, fit4$aic, fit5$aic),
           BIC = c(fit1$bic, fit2$bic, fit3$bic, fit4$bic, fit5$bic)
)
  # nejnizsi hodnoty AIC i BIC ma lognormalni rozdeleni
```

nejlepsi rozdeleni ma minimalni hodnoty informacnich kriterii

odhad parametru vybraneho (lognormalniho) rozdeleni vcetne jejich 95%-nich intervalu spolehlivosti
```{r}
data.frame(estimate = coef(fit3),
           ci0.95lo = coef(fit3) - 1.96*fit3$sd,
           ci0.95up = coef(fit3) + 1.96*fit3$sd
)
```

kontrola, jak jednotlivym rozdelenim sedi Q-Q plot
```{r}
PlotQQ(chol)
PlotQQ(chol, qdist = function(p) qlogis(p, location = coef(fit2)[1], scale = coef(fit2)[2]))
PlotQQ(chol, qdist = function(p) qlnorm(p, meanlog = coef(fit3)[1], sdlog = coef(fit3)[2]))
PlotQQ(chol, qdist = function(p) qgamma(p, shape = coef(fit4)[1], rate = coef(fit4)[2]))
PlotQQ(chol, qdist = function(p) qweibull(p, shape = coef(fit5)[1], scale = coef(fit5)[2]))
  # lognormalni rozdeleni sedi nejlepe
```

Jakym rozdelenim se ridi systolicky tlak 1 (syst1)?
```{r}
syst1 <- Stulong$syst1

```

Jakym rozdelenim se ridi cukr?
```{r}
cukr <- Stulong$cukr

```

### Testovani hypotez
statisticke testy funguji dobre pro rozumny pocet pozorovani
pouzijeme pouze 200 hodnot

```{r}
set.seed(123)
Stulong200 <- Stulong[sample(nrow(Stulong), 200), ]

```

Pomoci jednovyberoveho t-testu zjistete, zda populacni prumer vysky muzu 
  stredniho veku muze byt 180 cm?
Pouzijte prikaz
t.test(promenna, mu = testovane cislo, alternative = "pozadovana alternativa")
  kde pozadovana alternativa muze byt "less", "greater", "both.sided" - prednastavena verze, nemusi se zadavat

Stanovene hypotezy:
  H0:
  H1:
hladina vyznamnosti alpha =

Pokud p-hodnota <= alpha => ZAMITAME H0, plati H1
Pokud p-hodnota > alpha => NEZAMITAME H0

Interpretace vysledku:

predpokladem jednovyberoveho t-testu je normalita dat
```{r}
vyska <- Stulong200$vyska

```

Pomoci jednovyberoveho Wilcoxonova testu zjistete, zda stredni hodnota
  hladiny cholesterolu u muzu stredniho veku je vetsi nez 210.
Pouzijte prikaz
wilcox.test(promenna, mu = testovane cislo, alternative = "pozadovana alternativa")
  kde pozadovana alternativa muze byt "less", "greater", "both.sided" - prednastavena verze, nemusi se zadavat

Stanovene hypotezy:
  H0:
  H1:
hladina vyznamnosti alpha =

Pokud p-hodnota <= alpha => ZAMITAME H0, plati H1
Pokud p-hodnota > alpha => NEZAMITAME H0

Interpretace vysledku:

  
```{r}
chol <- Stulong200$chlst

```  

Pomoci jednovyberoveho t-testu zjistete, zda stredni hodnota
  hmotnosti muzu stredniho veku je mensi nez 82 kg.
Pouzijte prikaz
wilcox.test(promenna, mu = testovane cislo, alternative = "pozadovana alternativa")
  kde pozadovana alternativa muze byt "less", "greater", "both.sided" - prednastavena verze, nemusi se zadavat

Stanovene hypotezy:
  H0:
  H1:
hladina vyznamnosti alpha =

Pokud p-hodnota <= alpha => ZAMITAME H0, plati H1
Pokud p-hodnota > alpha => NEZAMITAME H0

Interpretace vysledku:

  
```{r}
hmot <- Stulong200$vaha
PlotQQ(hmot)
summary(hmot)

```  



