---
title: "Pravdepodobnost a statistika"
subtitle: "Cviceni 11"
author: "Alena Cernikova"
date: "2025-12-15"
output: html_document
---

### Interval spolehlivosti

```{r}
library(DescTools)
  # knihovna popisnych statistik

load("../cv10/Kojeni.RData")
  # nacte databazi Kojeni.RData
  # databaze vytvorena pri zpracovani diplomove prace na PrF UK kolem roku 2000
```

### Interval spolehlivosti pro rozdil podilu

Jak velky je rozdil v podilu otcu pritomnych u porodu mezi Prahou a Kladnem?
```{r}
otec <- Kojeni$Otec
mesto <- Kojeni$Porodnice
(tab <- table(otec, mesto))
```
Odhad rozdilu podilu a interval spolehlivosti
```{r}
cat("\nPodil pritomnych otcu v Praze =", tab[2,1]/(tab[1,1] + tab[2,1]))
cat("\nPodil pritomnych otcu v Kladne =", tab[2,2]/(tab[1,2] + tab[2,2]))
cat("\nRozdil techto podilu v Praze a na Kladne =", tab[2,1]/(tab[1,1] + tab[2,1]) - tab[2,2]/(tab[1,2] + tab[2,2]))

cat("\n\n95%-ni interval spolehlivosti pomoci prednastavene funkce\n")
BinomDiffCI(x1 = tab[2,1], n1 = tab[1,1] + tab[2,1], x2 = tab[2,2], n2 = tab[1,2] + tab[2,2], method ="wald")
```

Je rozdil mezi podilem pritomnych otcu v Praze a na Kladne vyznamny?
Resime testem
  H0: není rozdíl / jsou stejné / = 0
  H1: je rozdíl/  / nejsou stejné / ≠ 0
  hladina vyznamnosti alfa = 0.05
```{r}
prop.test(c(tab[2,1], tab[2,2]), c(tab[1,1] + tab[2,1], tab[1,2] + tab[2,2]))
```

Spoctete 99% interval spolehlivosti pro rozdil podilu v pul roce kojenych deti (kod 2) v Praze a na Kladne.
```{r}
kojene <- Kojeni$Koj24
mesto <- Kojeni$Porodnice
(tab <- table(kojene, mesto))
cat("\nPodil v pul roce kojenych deti v Praze =", tab[2,1]/(tab[1,1] + tab[2,1]))
cat("\nPodil v pul roce kojenych deti NA Kladne =", tab[2,2]/(tab[1,2] + tab[2,2]))
cat("\nRozdil techto podilu v Praze a na Kladne =", tab[2,1]/(tab[1,1] + tab[2,1]) - tab[2,2]/(tab[1,2] + tab[2,2]))

cat("\n\n99%-ni interval spolehlivosti pomoci prednastavene funkce\n")
BinomDiffCI(x1 = tab[2,1], n1 = tab[1,1] + tab[2,1], x2 = tab[2,2], n2 = tab[1,2] + tab[2,2], conf.level = 0.99, method ="wald")
```

Bootstrapovy interval spolehlivosti pro prumer
Klasicky interval spolehlivosti pro prumer funguje dobre u dat s priblizne normalnim rozdelenim,
  u dat s vyraznymi odchylkami od normality je mozne pouzit napr. bootstrapovy interval spolehlivosti

Spoctete 95%-ni interval spolehlivosti pro vek matek (promenna vekM)
```{r}
vek <- Kojeni$vekM
hist(vek, col = "tomato")

cat("\nKlasicky 95%-ni interval spolehlivosti pro prumer\n")
MeanCI(vek)

cat("\n\nBootstrapovy 95%-ni interval spolehlivosti pro prumer\n")
MeanCI(vek, method = "boot")
```

Pro asymetricke rozdeleni muze byt bootstrapovy interval mirne asymetricky okolo vyberoveho prumeru

Pro symetricke rozdeleni se od klasickeho lisi jen minimalne
Interval spolehlivosti pro vysku otce
```{r}
vyska <- Kojeni$vyskaO

cat("\nKlasicky 95%-ni interval spolehlivosti pro prumer\n")
MeanCI(vyska)

cat("\n\nBootstrapovy 95%-ni interval spolehlivosti pro prumer\n")
MeanCI(vyska, method = "boot")
BootCI(vyska, FUN = mean)
```

Rucni vypocet pro vysku otce
```{r}
boots <- list()
B <- 10000
for(i in 1:B) boots[[i]] <- sample(vyska, replace = TRUE)
  # bootstrapove vybery
means <- unlist(lapply(boots, mean))
  # bootstrapove prumery

hist(means, col = "honeydew2", xlab = "vyska otce",
     main = "Histogram bootstrapovych prumeru")
abline(v = mean(vyska), lwd = 3, col = "navy")
abline(v = quantile(means, probs = c(0.025, 0.975)), lwd = 3, col = "red")

cat("\nBootstrapovy interval spolehlivosti\n")
c(mean = mean(vyska), quantile(means, probs = c(0.025, 0.975)))
```

### Linearni regrese
Popisuje vztah dvou ciselnych promennych

Souvisi spolu porodni hmotnost a delka deti?

```{r}
hmotnost <- Kojeni$porHmotnost
delka <- Kojeni$porDelka

# graficke znozorneni
plot(hmotnost ~ delka, pch = 19, main = "Graf zavislosti dvou ciselnych promennych",
     xlab = "Porodni delka", ylab = "Porodni hmotnost")
  # zavislost je zrejma

cat("\nKorelacni koeficient = ", cor(hmotnost, delka))
  # silna kladna/rostouci/prima zavislost
```
Pouzivame Pearsonuv korelacni koeficient jehoz predpokladem je normalita obou promennych

Je zavislost vyznamna?
Zjistime pomoci testu - test o hodnote korelacniho koeficientu
H0: neni linearni zavislot, cor = 0, B1 = 0
H1: je linearni zavislost, cor ≠ 0, B1 ≠ 0
hladina vyznamnosti alfa = 0.05
```{r}
cor.test(hmotnost, delka)
```

Tvar linearni zavislosti popisujeme pomoci linearni regrese
```{r}
plot(hmotnost ~ delka, pch = 19, main = "Graf zavislosti dvou ciselnych promennych",
     xlab = "Porodni delka", ylab = "Porodni hmotnost")
  # zavislost je zrejma
  # je dulezite, ktera promenna je na x-ove ose a ktera na y-ove
abline(lm(hmotnost ~ delka), col = 2, lwd = 2)
  # Yi = Beta0 + Beta1*Xi + ei
  # Yi = b0 + b1*x
  # Yi - hodnota zavisle promenne (porodni hmotnost)
  # Xi - hodnota nezavisle promenne (porodni delka)
  # Beta0 - absolutni clen - intercept (prunik s osou y)
  # b1 - linearni clen - koeficient u nezavisle promenne (smernice primky)
  # ei - nahodna chyba (residuum) i-teho pozorovani
  # grafem prolozim primku

(Model1 <- lm(hmotnost ~ delka))
  # odhad regresnich koeficientu - popis primky
  # porodni hmotnost = -7905.8 + 224.8*porodni delka
  # s narustem porodni delky o 1 cm naroste porodni hmotnost v promeru o 224.8 g

cat("\n\nSouhrn modelu\n")
summary(Model1)
  # souhrn vystupu
  # v casti Coefficients najdeme odhady regresnich koeficientu (Estimate)
  #   a dale test o jejich nulovosti (kdyz je posledni hodnota v radku
  #   Pr(>|t|) mensi nez 0.05, pak se koeficient vyznamne lisi od nuly,
  #   a za posledni hodnotou se objevi alespon jedna hvezdicka)
  # v souhrnu Multiple R-squared je procento variability zavisle promenne 
  #   vysvetlene modelem: z variability porodni hmotnosti se vysvetlilo 62.5%

cat("\n\n95%-ni intervaly spolehlivosti pro regresni koeficienty\n")
confint(Model1)
  # 95% intervaly spolehlivosti pro regresni koeficienty
  # ani jeden z nich neobsahuje nulu
```
Jsou splnene predpoklady linearni regrese?
Graficky test ctyr predpokladu:
  1) linearita vztahu - cervena cara nema mit trend
  2) normalita residui - body maji lezet na primce
  3) stabilita rozptylu - cervena cara nema mit trend
  4) vlivna pozorovani - vsechny body maji byt v mezich
```{r}
plot(Model1)
```
  
## Jak zavisi hmotnost v pul roce na porodni hmotnosti?
```{r}
hmotnost <- Kojeni$hmotnost
pHmot <- Kojeni$porHmotnost

# graficke znozorneni
plot(hmotnost ~ pHmot, pch = 19)
abline(lm(hmotnost ~ pHmot), col = "red", lwd = 2)

cat("\nKorelacni koeficient = ", cor(hmotnost, pHmot))
```

Linearni regrese
```{r}
(Model2<-lm(hmotnost ~ pHmot))
  # hmotnost = 4839.3 + 0.8215*porodni hmotnost
  #   na jeden gram porodni hmotnosti pripada v prumeru 0.8215 gramu hmotnosti v pul roce

cat("\n\nSouhrn modelu\n")
summary(Model2)
  # modelem se vysvetlilo 18.4% variability hmotnosti v pul roce

cat("\n\n95%-ni intervaly spolehlivosti pro regresni koeficienty\n")
confint(Model2)
  # linerarni koeficient se vyznamne lisi od nuly

# testy predpokladu
plot(Model2)
```
A co kdyz do modelu pridame jeste delku?
Zavisi hmotnost deti v pul roce na jejich delce a na porodni hmotnosti?
```{r}
hmotnost <- Kojeni$hmotnost
pHmot <- Kojeni$porHmotnost
delka <- Kojeni$delka
  # pro zavislost na dvou promennych nemame souhrnny graf, musi se samostatne

plot(hmotnost ~ pHmot, pch = 19, main = "Zavislost na porodni hmotnosti")
abline(lm(hmotnost ~ pHmot), col = "red", lwd = 2)

plot(hmotnost ~ delka, pch = 19, main = "Zavislost na delce")
abline(lm(hmotnost ~ delka), col = "red", lwd = 2)

cat("\n\nKorelacni koeficient s porodni hmotnosti = ", cor(hmotnost, pHmot))
cat("\nKorelacni koeficient s delkou = ", cor(hmotnost, delka))
```

Linearni model zavislosti na dvou promennych
```{r}
(Model3 <- lm(hmotnost ~ pHmot + delka))
  # hmotnost = -413 + 0.5837*porodni hmotnost + 88.66*delka
  #   na jeden gram porodni hmotnosti pripada v prumeru 0.5837 gramu hmotnosti v pul roce
  #      pri stejne delce v pul roce
  #   na jeden centimetr delky v pul roce pripada v prumeru 88.66 gramu hmotnosti
  #      pri stejne porodni hmotnosti

cat("\n\nSouhrn modelu\n")
summary(Model3)
  # modelem se vysvetlilo 28.7% variability hmotnosti v pul roce
  # pridani dalsi promenne vyrazne pomohlo

cat("\n\n95%-ni intervaly spolehlivosti pro regresni koeficienty\n")
confint(Model3)
  # zadny z intervalu spolehlivosti pro linearni cleny neobsahuje nulu
  #   obe promenne jsou v modelu vyznamne

# testy predpokladu
plot(Model3)
```
A kdyz pridame do modelu jeste porodni delku?
```{r}
hmotnost <- Kojeni$hmotnost
pHmot <- Kojeni$porHmotnost
delka <- Kojeni$delka
pDelka <- Kojeni$porDelka

(Model4 <- lm(hmotnost ~ pHmot + delka + pDelka))
cat("\n\nSouhrn modelu\n")
summary(Model4)
cat("\n\n95%-ni intervaly spolehlivosti pro regresni koeficienty\n")
confint(Model4)
# testy predpokladu
plot(Model3)

  # koeficienty se po pridani kazde dalsi promenne meni
  # pridanim porodni delky do modelu jsme si uskodili
  #  a vysvetlili jsme jen 29.3% variability hmotnosti
```  

Zavisi BMI pulrocnich deti na jejich porodni hmotnosti, delce v pul roce a veku matky?
```{r}
bmi <- (Kojeni$hmotnost/1000)/(Kojeni$delka/100)^2
pHmot <- Kojeni$porHmotnost
delka <- Kojeni$delka
vekM <- Kojeni$vekM
```