---
title: "Cardio178"
output: html_document
date: "2026-01-08"
---

# Nacteni dat a aktivace knihoven

```{r}
# setwd("D:\\UJEP_PrF\\PAS_prezencni\\Zadani_zapocty")
load("Cardio178.RData")
library(DescTools)
```


```{r}
# regresni primka pro linearni zavislost diastolickeho tlaku na tlaku systolickem (diast ~ syst)
plot(diast ~ syst, data = cardio178, pch=19, xlab="Systolicky tlak", ylab="Diastolicky tlak", main="Bodovy graf diastolickeho a systolickeho tlaku")
abline(lm(diast ~ syst, data = cardio178), col=2, lwd=2)
model <- lm(diast ~ syst, data = cardio178)
summary(model)
plot(model)
confint(model)
```

```{r}
testres <- chisq.test(table(cardio178$kardio, cardio178$cholesterol))
plot(cardio178$cholesterol ~ cardio178$kardio, xlab="Kardio onemocneni", ylab="Cholesterol")
```
```{r}
boxplot(cardio178$syst, main = "Krabicový graf pro systolický tlak", ylab = "Systolický tlak")
outliers <- boxplot(cardio178$syst, main = "Krabicový graf pro systolický tlak", ylab = "Systolický tlak")$out
print(outliers)
```


Medicinska data tykajici se vyzkumu Kardiovaskularnich onemocneni

# Popisne statistiky ciselnych promennych

```{r}
ind.num <- c(2,4, 5, 17, 6, 7)
ciselne <- cardio178[,ind.num]
# pouze ciselne promenne
vystup.num <- matrix(NA,length(ind.num),14)
for(i in 1:length(ind.num)){
  vystup.num[i,1] <- sum(is.na(ciselne[,i]) == F)
  vystup.num[i,2] <- mean(ciselne[,i], na.rm = T)
  vystup.num[i,3] <- HuberM(ciselne[,i], na.rm = T)
  vystup.num[i,4:8] <- fivenum(ciselne[,i], na.rm = T)
  vystup.num[i,9] <- sd(ciselne[,i], na.rm = T)
  vystup.num[i,10] <- IQR(ciselne[,i], na.rm = T)
  vystup.num[i,11] <- MAD(ciselne[,i], center = median(ciselne[,i], na.rm = T), na.rm = TRUE)
  vystup.num[i,12] <- CoefVar(ciselne[,i], na.rm = T)
  vystup.num[i,13] <- Skew(ciselne[,i], na.rm = T)
  vystup.num[i,14] <- Kurt(ciselne[,i], na.rm = T)
} 
rownames(vystup.num) <- names(cardio178)[ind.num]
colnames(vystup.num) <- c("n","Mean","Huber","Min","1st Qu","Median","3rd Qu","Max","SD","IQR","MAD","CoefVar","Skew","Kurt")
data.frame(vystup.num)
```

# Histogramy ciselnych promennych spolu s jadrovymi odhady hustoty

```{r}
par(mfrow = c(1,2))
hist(cardio178$vek, col="white", xlab="Vek v rocich", ylab="Hustota", 
     main="Histogram pro promennou vek", freq = F)
lines(density(cardio178$vek, bw = 1.6))
hist(cardio178$vyska, col="white", xlab="Vyska v cm", ylab="Hustota", 
     main="Histogram pro promennou vyska", freq = F)
lines(density(cardio178$vyska, bw = 3.5))
hist(cardio178$vaha,  col="white", xlab="Vaha v kg", ylab="Hustota", 
     main="Histogram pro promennou vaha", freq = F)
lines(density(cardio178$vaha, bw = 5))
hist(cardio178$bmi,  col="white", xlab="Body mass index", ylab="Hustota", 
     main="Histogram pro promennou bmi", ylim = c(0, 0.08), freq = F)
lines(density(cardio178$bmi, bw = 3))
hist(cardio178$syst, col="white", xlab="Systolicky tlak", ylab="Hustota", 
     main="Histogram pro promennou syst", ylim = c(0, 0.035), freq = F)
lines(density(cardio178$syst, bw = 5.5))
hist(cardio178$diast, col="white", xlab="Diastolicky tlak", ylab="Hustota", 
     main="Histogram pro promennou diast", freq = F)
lines(density(cardio178$diast, bw = 3))
```

# Krabicove grafy ciselnych promennych

```{r}
boxplot(cardio178$vek ~ cardio178$kardio, col ="white",  xlab = "Kardio nemoc", ylab = "Vek", main = "Krabicovy graf")
boxplot(cardio178$vyska ~ cardio178$pohlavi, col ="white", xlab = "Pohlavi", ylab = "Vyska", main = "Krabicovy graf")
boxplot(cardio178$vaha ~ cardio178$koureni, col ="white", xlab = "Koureni", ylab = "Vaha", main = "Krabicovy graf")
boxplot(cardio178$bmi ~ cardio178$aktivita, col ="white", xlab = "Fyzicka aktivita", ylab = "Bmi", main = "Krabicovy graf")
boxplot(cardio178$syst ~ cardio178$pohlavi, col ="white", xlab = "Pohlavi", ylab = "Systolicky tlak", main = "Krabicovy graf")
boxplot(cardio178$diast ~ cardio178$kardio, col ="white", xlab = "Kardio onemocneni", ylab = "Diastolicky tlak", main = "Krabicovy graf")
par(mfrow = c(1,1))
```

# Korelacni matice

```{r}
data.frame(round(cor(ciselne, use = "pairwise.complete"),4))
```

# Bodove grafy

```{r}
par(mfrow = c(2,2))
plot(cardio178$bmi ~ cardio178$vek, pch=19, ylab="Bmi", xlab = "Vek")
plot(cardio178$bmi ~ cardio178$vaha, pch=19, ylab="Bmi", xlab = "Vaha")
plot(cardio178$vaha ~ cardio178$vyska, pch=19, ylab="Vaha", xlab = "Vyska")
plot(cardio178$syst ~ cardio178$vaha, pch=19, ylab="Systolicky tlak", xlab = "Vaha")
plot(cardio178$syst ~ cardio178$diast, pch=19, ylab="Systolicky tlak", xlab = "Diastolicky tlak")
plot(cardio178$vyska ~ cardio178$vek, pch=19, ylab="Vyska", xlab = "Vek")
plot(cardio178$syst ~ cardio178$vek, pch=19, ylab="Systolicky tlak", xlab = "Vek")
plot(cardio178$diast ~ cardio178$vek, pch=19, ylab="Diastolicky tlak", xlab = "Vek")
par(mfrow = c(1,1))
```

# Popisne statistiky kategorickych promennych

```{r}
# Cholesterol
data.frame(cbind("BezneAbsCetnosti"=table(cardio178$cholesterol),"KumulAbsCetnosti"=cumsum(table(cardio178$cholesterol)),
      "BezneRelCetnosti"=round(prop.table(table(cardio178$cholesterol)),4),"KumulRelCetnosti"=cumsum(round(prop.table(table(cardio178$cholesterol)),4))))
# Glukoza
data.frame(cbind("BezneAbsCetnosti"=table(cardio178$gluc),"KumulAbsCetnosti"=cumsum(table(cardio178$gluc)),
      "BezneRelCetnosti"=round(prop.table(table(cardio178$gluc)),4),"KumulRelCetnosti"=cumsum(round(prop.table(table(cardio178$gluc)),4))))
# Kategorialni vek
data.frame(cbind("BezneAbsCetnosti"=table(cardio178$vek_kateg),"KumulAbsCetnosti"=cumsum(table(cardio178$vek_kateg)),
      "BezneRelCetnosti"=round(prop.table(table(cardio178$vek_kateg)),4),"KumulRelCetnosti"=cumsum(round(prop.table(table(cardio178$vek_kateg)),4))))
# Vek a fyzicka aktivita
data.frame(cbind("BezneAbsCetnosti"=table(cardio178$vek_aktiv),"KumulAbsCetnosti"=cumsum(table(cardio178$vek_aktiv)),
      "BezneRelCetnosti"=round(prop.table(table(cardio178$vek_aktiv)),4),"KumulRelCetnosti"=cumsum(round(prop.table(table(cardio178$vek_aktiv)),4))))
# Koureni
data.frame(cbind("BezneAbsCetnosti"=table(cardio178$koureni),"KumulAbsCetnosti"=cumsum(table(cardio178$koureni)),
      "BezneRelCetnosti"=round(prop.table(table(cardio178$koureni)),4),"KumulRelCetnosti"=cumsum(round(prop.table(table(cardio178$koureni)),4))))
# Alkohol
data.frame(cbind("BezneAbsCetnosti"=table(cardio178$alkohol),"KumulAbsCetnosti"=cumsum(table(cardio178$alkohol)),
      "BezneRelCetnosti"=round(prop.table(table(cardio178$alkohol)),4),"KumulRelCetnosti"=cumsum(round(prop.table(table(cardio178$alkohol)),4))))
# Fyzicka aktivita
data.frame(cbind("BezneAbsCetnosti"=table(cardio178$aktivita),"KumulAbsCetnosti"=cumsum(table(cardio178$aktivita)),
      "BezneRelCetnosti"=round(prop.table(table(cardio178$aktivita)),4),"KumulRelCetnosti"=cumsum(round(prop.table(table(cardio178$aktivita)),4))))
# Kardio onemocneni
data.frame(cbind("BezneAbsCetnosti"=table(cardio178$kardio),"KumulAbsCetnosti"=cumsum(table(cardio178$kardio)),
      "BezneRelCetnosti"=round(prop.table(table(cardio178$kardio)),4),"KumulRelCetnosti"=cumsum(round(prop.table(table(cardio178$kardio)),4))))
# Pohlavi
data.frame(cbind("BezneAbsCetnosti"=table(cardio178$pohlavi),"KumulAbsCetnosti"=cumsum(table(cardio178$pohlavi)),
      "BezneRelCetnosti"=round(prop.table(table(cardio178$pohlavi)),4),"KumulRelCetnosti"=cumsum(round(prop.table(table(cardio178$pohlavi)),4))))
```

# Grafy kategorickych promennych

```{r}
par(mfrow = c(1,2))
popis <- paste(sort(unique(cardio178$pohlavi)),"(",round(prop.table(table(cardio178$pohlavi))*100,2),"%)")
pie(table(cardio178$pohlavi),lab=popis,col="white",main="Kolacovy graf pro pohlavi")
popis <- paste(sort(unique(cardio178$aktivita)),"(",round(prop.table(table(cardio178$aktivita))*100,2),"%)")
pie(table(cardio178$aktivita),lab=popis,col="white",main="Kolacovy graf pro fyzickou aktivitu")
popis <- paste(sort(unique(cardio178$kardio)),"(",round(prop.table(table(cardio178$kardio))*100,2),"%)")
pie(table(cardio178$kardio),lab=popis,col="white",main="Kolacovy graf pro kardio nemoc")
popis <- paste(sort(unique(cardio178$koureni)),"(",round(prop.table(table(cardio178$koureni))*100,2),"%)")
pie(table(cardio178$koureni),lab=popis,col="white",main="Kolacovy graf pro koureni")

barplot(table(cardio178$vek_kateg),col="white",main="Kategorizovany vek",ylab="Pocty", ylim=c(0,50))
x <- barplot(table(cardio178$vek_kateg),plot=F)[,1]; text(x,table(cardio178$vek_kateg), labels=table(cardio178$vek_kateg),pos=3)
barplot(table(cardio178$vek_aktiv),col="white",main="Vek a fyzicka aktivita",ylab="Pocty", ylim = c(0,80))
x <- barplot(table(cardio178$vek_aktiv),plot=F)[,1]; text(x,table(cardio178$vek_aktiv),labels=table(cardio178$vek_aktiv),pos=3)
barplot(table(cardio178$cholesterol),col="white",main="Sloupcovy graf pro cholesterol",ylab="Pocty", ylim = c(0,150))
x <- barplot(table(cardio178$cholesterol),plot=F)[,1]; text(x,table(cardio178$cholesterol),labels=table(cardio178$cholesterol),pos=3)
barplot(table(cardio178$gluc),col="white",main="Sloupcovy graf pro glukozu",ylab="Pocty", ylim = c(0,180))
x <- barplot(table(cardio178$gluc),plot=F)[,1]; text(x,table(cardio178$gluc),labels=table(cardio178$gluc),pos=3)
par(mfrow = c(1,1))
```

# Graf pro dvojici kategorickych promennych

```{r}
plot(as.factor(cardio178$kardio) ~ cardio178$vek_aktiv, xlab ="Fyzicka aktivita s vekem", ylab = "Kardio onemocneni")
plot(cardio178$cholesterol ~ cardio178$vek_kateg, xlab="Vek", ylab = "Cholesterol")
```
