---
title: "Pravdepodobnost a statistika"
subtitle: "Cviceni 1"
author: "Alena Cernikova"
date: "2025-09-29"
output: html_document
---

```{r setup, include=FALSE}
knitr::opts_chunk$set(echo = TRUE)
```

---
### Populace, reprezentativni vyber

Vzhledem k jake populaci byste mohli (studenti v učebně) tvořit reprezentativní vyber?
  Proc jste/ nejste reprezentativně vyber vzhledem ke všem studentům VS v CR? 
  Ke studentům UJEP? Ke studentům informatiky UJEP? Ke studentům třetího ročníku UJEP?

Nactete si datovy soubor prij.RData

```{r}
load("prij.RData")
```
   Studijni vysledky nahodne vybranych padesati studentu, kteri v roce 2000 uspesne ukoncili 
       prvni rocnik na katedre geografie PrF UK
   Pro jakou populaci je tento vyber reprezentativni?
   Muze/nemuze byt reprezentativni ke vsem studentum v CR?
     Ke vsem studentum UK v CR? Ke vsem studentum geografie na UK v CR?
     Ke vsem studentum v CR v roce 2000? Ke vsem studentum geografie na UK?

Nactete si datovy soubor Duvera_24.RData
```{r}
load("Duvera_24.RData")
```
   Vysledky dotazniku z roku 2024 tykajici se duvery obcanu v instituce
   Pro jakou populaci je tento vyber reprezentativni?

Nactete si datovy soubor Okresy03.RData
```{r}
load("Okresy03.RData")
```
   jedna se o udaje o vsech okesech v CR v roce 2003
   Pro jakou populaci je reprezentativni tento datovy soubor?

datovy soubor airquality
```{r}
data("airquality")
```
   denni data hodnotici kvalitu ovzdusi v New Yorku v roce 1973.
   Jak mohu zobecnit vysledky ziskane na techto datech?
   Muzu delat zavery o koncentraci ozonu v letnich mesicich v USA?
   Muzu zobecnovat vysledky o zavislosti koncentrace ozonu na povetrnostnich podminkach?

datovy soubor esoph
```{r}
data("esoph")
```
   data z pripadove studie rakoviny jicnu z roku 1980 z Francie
   pocty lidi s rakovinou jicnu pri ruznych kombinacich veku, konzumace alkoholu a koureni
   jake zavery mohu zobecnit? Jak zarucit, abych mohla zobecnit? 

Jak bych mela udelat vyber, kdyby me zajimal prumerny prijem obyvatel CR?
Jak bych mela udelat vyber, kdyby me zajimalo porovnani nazoru studentu PrF UJEP a FSE UJEP.
Jakym zpusobem bych mohla porovnavat chut dvou jogurtu? Ktery lidem chutna vic.

---
### Typy promennych

Jakeho typu jsou promenne v databazi prij? 
   Mate na vyber: ciselne spojite, ciselne diskretni, nominalni, ordinalni.
   Ze kterych promennych mohu pocitat prumer?

---
### Popis kategoricke promenne

absolutni a relativni cetnosti, kumulativni absolutni a relativni cetnosti

```{r}
# Vypoctete absolutni a relativni cetnosti promenne Matur.drive
matur <- prij$Matur.drive
table(matur)
  # absolutni cetnosti
prop.table(table(matur))*100
  # relativni cetnosti v procentech
  round(prop.table(table(matur))*100, 2)
  
cbind("absolutni" = table(matur), "relativni" = round(prop.table(table(matur))*100, 2))
  # v jedne tabulce absolutni i relativni cetnosti
  # ma smysl resit kumulativni cetnosti?

# Vypoctete absolutni a relativni cetnosti znamek ze statistiky
stat <- prij$stat
table(stat)
  # absolutni cetnosti
prop.table(table(stat))*100
  # relativni cetnosti v procentech
  round(prop.table(table(stat))*100, 2)
  
cbind("absolutni" = table(stat), "relativni" = round(prop.table(table(stat))*100, 2))
  # v jedne tabulce absolutni i relativni cetnosti

# U kategoricke usporadane promenne se pocitaji i kumulativni cetnosti
tab <- table(stat)
cbind("n(i)" = tab, "N(i)" = cumsum(tab), "p(i)" = round(prop.table(tab)*100, 2), "P(i)" = round(cumsum(prop.table(tab)*100), 2))

```
### Grafy

Jaky graf byste pouzili pro nominalni / ordinalni promennou?
POZOR: Kazdy graf musi mit nazev a oznaceni os!!!

```{r}
# Grafy pro maturitu drive

barplot(table(matur), col = 2:3, main = "Sloupcovy graf")
  # sloupcovy graf
x.val <- barplot(table(matur), plot = FALSE)
barplot(table(matur), col = 2:3, main = "Sloupcovy graf", ylim = c(0, 40))
text(x.val, table(matur), table(matur), pos = 3)
  # sloupcovy graf s popiskem

pie(table(matur), col = 2:3, main = "Kolacovy graf")
  # kolacovy graf

leg <- levels(matur)
rc <- round(prop.table(table(matur))*100,2)
for(i in 1:length(leg)){
  leg[i] <- paste(leg[i], "(",rc[i],"%)")
}
pie(table(matur), col=2:3, main = "Kolacovy graf", labels = leg)
  # kolacovy graf s popisky

```
Samostatne popiste vysledky promenne obor a vysledky znamek z matematiky

```{r}
obor <- prij$Obor
table(obor)
  # absolutni cetnosti
prop.table(table(obor))*100
# relativni cetnosti v procentech
round(prop.table(table(obor))*100, 2)
  
cbind("absolutni" = table(obor), "relativni" = round(prop.table(table(obor))*100, 2))
  # v jedne tabulce absolutni i relativni cetnosti
  # ma smysl resit kumulativni cetnosti?


# Vypoctete absolutni a relativni cetnosti znamek ze statistiky
stat <- prij$geol
table(stat)
  # absolutni cetnosti
prop.table(table(stat))*100
  # relativni cetnosti v procentech
round(prop.table(table(stat))*100, 2)
  
cbind("absolutni" = table(stat), "relativni" = round(prop.table(table(stat))*100, 2))
  # v jedne tabulce absolutni i relativni cetnosti

# U kategoricke usporadane promenne se pocitaji i kumulativni cetnosti
tab <- table(stat)
cbind("n(i)" = tab, "N(i)" = cumsum(tab), "p(i)" = round(prop.table(tab)*100, 2), "P(i)" = round(cumsum(prop.table(tab)*100), 2))

leg <- 1:3
rc <- round(prop.table(table(stat))*100,2)
for(i in 1:length(leg)){
  leg[i] <- paste(leg[i], "(",rc[i],"%)")
}
pie(table(stat), col=2:5, main = "Kolacovy graf", labels = leg)

```


