---
title: "Pravdepodobnost a statistika"
subtitle: "Cviceni 10"
author: "Alena Cernikova"
date: "2025-12-08"
output: html_document
---

### Interval spolehlivosti

```{r}
library(DescTools)
  # knihovna popisnych statistik

load("Kojeni.RData")
  # nacte databazi Kojeni.RData
  # databaze vytvorena pri zpracovani diplomove prace na PrF UK kolem roku 2000
```
### Interval spolehlivosti pro prumer

Spoctete 95% interval spolehlivosti pro prumer vysky muzu (otcu) kdyz vite, 
  ze rozptyl vysky dospelych muzu je 49.
```{r}
vyska <- Kojeni$vyskaO

pocet <- length(vyska)
prumer <- mean(vyska)
sm.od <- sqrt(49) # smerodatna odchylka - variabilita
alfa <- 1 - 0.95 # hladina významnosti, velikost chyby, velikost ze se netrefim
kvantil <- qnorm(1 - alfa/2)
  # pri znamem rozptylu se pouziva kvantil normalniho rozdeleni
  # jinak kvantil t-rozdeleni o n-1 stupnich volnosti

# interval spolehlivosti se pocita podle vzorce
#   prumer +- kvantil * sd/odmocnina(n)

cat("\nDolni mez =", prumer - kvantil * sm.od / sqrt(pocet))
cat("\nHorni mez =", prumer + kvantil * sm.od / sqrt(pocet))

cat("\n\nVypocet pomoci funkce v knihovne DescTools \n")
MeanCI(vyska, sd = sqrt(49))
MeanCI(vyska)
```
# Interpretace: 
# Se spolehlivosti 95% skutecna stredni hodnota vysky otcu lezi v intervalu od 177.9 do 180.6 cm
- interpretace začíná slovy "se spolehlivostí"
- je v něm parametr střední hodnoty

A jaky je 99% interval spolehlivosti pro vysku matky? 

```{r}
vyska <- Kojeni$vyskaM

pocet <- length(vyska)
prumer <- mean(vyska)
sm.od <- sd(vyska)
alfa <- 1 - 0.99
kvantil <- qt(1 - alfa/2, pocet - 1)
  # kdyz rozptyl neznam a odhaduji ho z dat, pouziva se kvantil t-rozdeleni o n-1 stupnich volnosti

cat("\nDolni mez =", prumer - kvantil*sm.od/sqrt(pocet))
cat("\nHorni mez =", prumer + kvantil*sm.od/sqrt(pocet))

cat("\n\nVypocet pomoci funkce v knihovne DescTools \n")
MeanCI(vyska, conf.level = 0.99)
```

# Interpretace: 
Se spolehlivosti 99% skutecna stredni hodnota vysky matek lezi v intervalu od 165.4 do 168.6 cm

### Spojitost s jednovyberovym testem

Na zaklade 99%-niho intervalu spolehlivosti rozhodnete, zda stredni hodnota vysky matek muze byt:
  160 cm, 162 cm, 165 cm, 166 cm, 168 cm, 168.5 cm, 168,7 cm, 169 cm, 180 cm?

### Jednovyberovy test

Pomoci jednovyberoveho t-testu zjistete, zda populacni prumer vysky matek muze byt 169 cm. 
Pouzijte prikaz
t.test(promenna, mu = testovane cislo, alternative = "pozadovana alternativa")
  kde pozadovana alternativa muze byt "less", "greater", "two.sided" - prednastavena verze, nemusi se zadavat

Stanovene hypotezy:
  - H0: populacni prumer vysky matek = 169 cm
  - H1: populacni prumer vysky matek != 169 cm
hladina vyznamnosti alfa =

Pokud p-hodnota <= alfa => ZAMITAME H0, plati H1
Pokud p-hodnota > alfa => NEZAMITAME H0

Interpretace vysledku:

predpokladem jednovyberoveho t-testu je normalita dat

```{r}
vyska <- Kojeni$vyskaM
t.test(vyska, mu = 169, conf.level = 0.99)
```

Na 5% hladine vyznamnosti rozhodnete, zda stredni hodnota porodni hmotnosti deti muze byt 3.5kg.
  Pouzijte jednovyberovy t-test

```{r}
hmot <- Kojeni$porHmotnost

t.test(hmot, mu = 3500, conf.level = 0.95)
```

p je vetsi nez 0.05 => NEZAMITAME H0 => stredni hodnota porodni hmotnosti deti muze byt 3.5 kg
### Interpretace: 
Se spolehlivosti 95% skutecna stredni hodnota porodni hmotnosti lezi v intervalu od 3422 g do 3473 g

V jakem rozmezi by se s 90% spolehlivosti mela nachazet stredni hodnota porodni delky deti?
```{r}
delka <- Kojeni$porDelka

MeanCI(delka, conf.level = 0.90)

cat("\nTest, zda stredni hodnota je mensi nez 50.5cm\n")
t.test(delka, mu=50.5, altenative = "less")
```
### Interpretace: 
Se spolehlivosti 90% skutecna stredni hodnota porodni delky lezi v intervalu od 50.34 do 50.85 cm

## Interval spolehlivosti pro rozdil prumeru

Je 95%-ni interval spolehlivosti pro porodni hmotnost stejny u divek a u hochu?
```{r}
pohlavi <- Kojeni$Hoch
hmot <- Kojeni$porHmotnost
tapply(hmot, pohlavi, MeanCI)
```
Intervaly totozne nejsou, ale je mezi divkami a hochy vyznamny rozdil? 

Muzeme resit pomoci intervalu spolehlivosti
```{r}
cat("\n95%-ni interval spolehlivosti \n")
MeanDiffCI(hmot ~ pohlavi)
  # pokud interval neobsahuje nulu, je vyznamny rozdil ve strednich hodnotach

cat("\n99%-ni interval spolehlivosti \n")
MeanDiffCI(hmot ~ pohlavi, conf.level=0.99)
  # zjistuji, zda je rozdil vyznamny na 1%-ni hladine vyznamnosti
```

Nebo na to muzeme jit testem
Dvouvyberovy t-test ma opet predpoklad normality a navic shodu rozptylu
  H0: mezi hochy a divkami neni rozdil -> = 0
  H1: mezi hochy a divkami je rozdil -> != 0
  alfa = 0.05
```{r}
t.test(hmot ~ pohlavi, var.eq = T)
```

Lisi se prumerna hmotnost pulrocnich deti, ktere byly jeste
  v pul roce kojeny a tech, co uz kojeny nebyly (promenna Koj24)?
```{r}
hmot <- Kojeni$hmotnost
skupina <- Kojeni$Koj24
tapply(hmot, skupina, MeanCI)
MeanDiffCI(hmot ~ skupina)
MeanDiffCI(hmot ~ skupina, conf.level = 0.99)
t.test(hmot ~ skupina, var.eq = T)
```
### Nejedná se o statisticky významný rozdíl


# Interval spolehlivosti pro pravdepodobnost (podil)

Spoctete a interpretujte 95%-ni interval spolehlivosti pro 
  podil otcu pritomnych u porodu
```{r}
otec <- Kojeni$Otec
table(otec)
  # u porodu bylo pritomno 36 otcu
round(prop.table(table(otec)), 4) * 100
  # coz je 36.36%
```

Vypocet intervalu spolehlivosti
```{r}
# rucni vypocet
p <- prop.table(table(otec))[2]
n <- length(otec)
alpha <- 0.05
q.n <- qnorm(1 - alpha/2)
  # zde se pouziva kvantil normalniho rozdeleni vzdy

cat("\nDolni mez = ", p - q.n*sqrt(p*(1-p)/n))
cat("\nHorni mez = ", p + q.n*sqrt(p*(1-p)/n))
  # se spolehlivosti 95% skutecny podil otcu pritomnych u porodu se nachazi mezi 26.9% a 45.8%

cat("\n\n95%-ni interval spolehlivosti pomoci prednastavene funkce\n")
BinomCI(table(otec)[2], sum(table(otec)), method = "wald")
```

Spoctete 90%-ni interval spolehlivosti pro podil deti, 
  ktere byly jeste v pul roce kojeny (promenna Koj24)
```{r}
Kojene <- Kojeni$Koj24
(tab <- table(Kojene))
BinomCI(tab[2], sum(tab), conf.level = 0.90, method = "wald")
```
# Interpretace: 
Se spolehlivosti 90% skutecny podil deti, ktere byly jeste v pul roce kojeny, se nachazi v intervalu od 20.8% do 35.7%

Spojeni s testem 
Test o hodnote podilu
Muze byt skutecny podil kojenych deti 50%? (kod 2)
  H0: podíl = 50%
  H1: podíl != 50%
  hladina vyznamnosti alfa = 0.05
Pouzijte funkci prop.test(pocet uspechu, pocet pokusu, p = nulova hypoteza, alternative = "alternativa")

```{r}
prop.test(tab[2], sum(tab), p = 0.5)
binom.test(tab[2], sum(tab), p = 0.5)
```
Intervalu spolehlivosti je vice prop.test pouziva vystupy ze score testu

### Interval spolehlivosti pro rozdil podilu

Jak velky je rozdil v podilu otcu pritomnych u porodu mezi Prahou a Kladnem?
```{r}
mesto <- Kojeni$Porodnice
(tab <- table(otec, mesto))
```
Odhad rozdilu podilu a interval spolehlivosti
```{r}
cat("\nPodil pritomnych otcu v Praze =", tab[2,1]/(tab[1,1] + tab[2,1]))
cat("\nPodil pritomnych otcu v Kladne =", tab[2,2]/(tab[1,2] + tab[2,2]))
cat("\nRozdil techto podilu v Praze a na Kladne =", tab[2,1]/(tab[1,1] + tab[2,1]) - tab[2,2]/(tab[1,2] + tab[2,2]))

cat("\n\n95%-ni interval spolehlivosti pomoci prednastavene funkce\n")
BinomDiffCI(x1 = tab[2,1], n1 = tab[1,1] + tab[2,1], x2 = tab[2,2], n2 = tab[1,2] + tab[2,2], method ="wald")
```

Je rozdil mezi podilem pritomnych otcu v Praze a na Kladne vyznamny?
Resime testem
  H0:
  H1:
  hladina vyznamnosti alfa =
```{r}
prop.test(c(tab[2,1], tab[2,2]), c(tab[1,1] + tab[2,1], tab[1,2] + tab[2,2]))
```

Spoctete 99% interval spolehlivosti pro rozdil podilu v pul roce kojenych deti (kod 2) v Praze a na Kladne.
```{r}
kojene <- Kojeni$Koj24
mesto <- Kojeni$Porodnice
(tab <- table(kojene, mesto))
```

Bootstrapovy interval spolehlivosti pro prumer
Vyse zmineny interval spolehlivosti pro prumer funguje dobre u dat s priblizne normalnim rozdelenim
  u dat s vyraznymi odchylkami od normality je mozne pouzit napr. bootstrapovy interval spolehlivosti

Spoctete 95%-ni interval spolehlivosti pro pocet tydnu, po ktere byly deti plne kojeny (promenna trvani)
```{r}
trvani <- Kojeni$trvani
hist(trvani, col = "tomato")

cat("\nKlasicky 95%-ni interval spolehlivosti pro prumer\n")
MeanCI(trvani)

cat("\n\nBootstrapovy 95%-ni interval spolehlivosti pro prumer\n")
MeanCI(trvani, method = "boot")
```
Pro asymetricke rozdeleni muze byt bootstrapovy interval mirne asymetricky

Pro symetricke rozdeleni se od klasickeho lisi jen minimalne
Interval spolehlivosti pro vysku otce
```{r}
vyska <- Kojeni$vyskaO

cat("\nKlasicky 95%-ni interval spolehlivosti pro prumer\n")
MeanCI(vyska)

cat("\n\nBootstrapovy 95%-ni interval spolehlivosti pro prumer\n")
MeanCI(vyska, method = "boot")
BootCI(vyska, FUN = mean)
```

Rucni vypocet pro vysku otce
```{r}
boots <- list()
B <- 10000
for(i in 1:B) boots[[i]] <- sample(vyska, replace = TRUE)
  # bootstrapove vybery
means <- unlist(lapply(boots, mean))
  # bootstrapove prumery

hist(means, col = "honeydew2", xlab = "vyska otce",
     main = "Histogram bootstrapovych prumeru")
abline(v = mean(vyska), lwd = 3, col = "navy")
abline(v = quantile(means, probs = c(0.025, 0.975)), lwd = 3, col = "red")

cat("\nBootstrapovy interval spolehlivosti\n")
c(mean = mean(vyska), quantile(means, probs = c(0.025, 0.975)))
```
