---
title: "Pravdepodobnost a statistika"
subtitle: "Cviceni 4"
author: "Alena Cernikova"
date: "2025-10-20"
output: html_document
editor_options: 
  markdown: 
    wrap: sentence
---

Vycisteni pracovniho prostoru

```{r}

rm(list=ls())
```

## Nacteni dat

databaze Stulong

```{r}
load("Stulong.RData")
  # nastavte si prikaz tak, aby se Vam nacetla data
  # databaze z lekarskeho vyzkumu na tema zvyseneho cholesterolu u muzu stredniho veku

names(Stulong)<-c("ID","vyska","vaha","syst1","syst2","chlst","vino","cukr","bmi",
                  "vek","KOURrisk","Skupina","VekK")
  # oprava nazvu promennych

```

## Nacteni knihoven

```{r}
library(DescTools)
  # knihovna popisnych statistik
```
# PST
## Popisne statistiky tvaru rozdeleni

```{r}
# popisne statistiky tvaru rozdeleni pro promennou vyska
vyska <- Stulong$vyska

# popisne statistiky tvaru rozdeleni se pocitaji ze standardizovanych velicin
# Standardizovane veliciny - z.skory
z.val <- scale(vyska)
  # Jak jsou velke? Co popisuji? K cemu se pouzivaji?

# Charakteristiky tvaru rozdeleni
Skew(vyska)
Kurt(vyska)
  # Kolik vysly a co rikaji o tvaru rozdeleni?
  # Porovnat s histogramem?
```


## Opakovani popisnych statistik

```{r}
# Spoctete popisne statistiky vahy muzu stredniho veku
vaha <- Stulong$vaha

cat("Popisne statistiky polohy", "\n")
summary(vaha)
cat("\n")  

cat("Popisne statistiky variability", "\n")
cat("rozptyl a smerodatna odchylka", "\n")
c(var(vaha), sd(vaha))

cat("IQR a MAD", "\n")
c(IQR(vaha), MAD(vaha))

cat("koeficient variace", "\n")
CoefVar(vaha)
cat("\n")  

cat("Popisne statistiky tvaru rozdeleni", "\n")
cat("Sikmost a Spicatost", "\n")
c(Skew(vaha), Kurt(vaha))
  # co Vam vypsane hodnoty rikaji?
  # jak budou vypadat grafy?

#Histogram s popisky nad sloupci
hist(vaha, col = "lightgreen", border = "darkgreen", main = "Histogram vahy muzu stredniho veku",
     xlab = "Vaha v kg", ylab = "Absolutni cetnosti", labels = T, ylim = c(0, 400))
# Krabicovy graf  
boxplot(vaha, col = "magenta", border = "black", main = "Krabicovy graf vahy muzu stredniho veku",
        ylab = "Vaha v kg")

```
```{r}
## Dodatek k popisnym statistikam polohy
HuberM(vaha)
  # Huberuv odhad stredni hodnoty
  # neparametricky odhad - windsorizovany prumer
  #   windsorizuje se na k (= 1.345) nasobku smerodatne odchylky

```
```{r}
# A co Vam reknou grafy pro systolicky tlak?
syst1 <- Stulong$syst1

# Krabicovy graf
boxplot(syst1)
boxplot(syst1, col = "plum", border = "purple4", main = "Krabicovy graf")

# Histogram
hist(syst1)
hist(syst1, col = "skyblue", border = "darkblue", labels = T, ylim = c(0, 250))

```



# Jak popisne statistiky polohy, variability a tvaru rozdeleni reaguji 
#   na posunuti a zmenu meritka?

```{r}
# Vyzkousime na vaze
vaha.p <- vaha + 10
vaha.m <- vaha*10
  # nove promenne
vyst <- matrix(NA, 3, 4)
vyst[1, 1] <- mean(vaha);   vyst[1, 2] <- sd(vaha);   vyst[1, 3] <- Skew(vaha);   vyst[1, 4] <- Kurt(vaha)
vyst[2, 1] <- mean(vaha.p); vyst[2, 2] <- sd(vaha.p); vyst[2, 3] <- Skew(vaha.p); vyst[2, 4] <- Kurt(vaha.p)
vyst[3, 1] <- mean(vaha.m); vyst[3, 2] <- sd(vaha.m); vyst[3, 3] <- Skew(vaha.m); vyst[3, 4] <- Kurt(vaha.m)
rownames(vyst) <- c("vaha", "vaha+10", "vaha*10")
colnames(vyst) <- c("Prumer", "Sm.odchylka", "Sikmost", "Spicatost")
vyst

oldpar <- par(mfrow = c(1,3))
hist(vaha,   col = "lightgreen")
hist(vaha.p, col = "lightgreen")
hist(vaha.m, col = "lightgreen")
par <- oldpar
  # tri histogramy

```

## Modus rozdeleni

```{r}
## Modus pro kategorickou promennou
skupina <- Stulong$Skupina

# Modus je v tomto pripade hodnota s nejvetsi pravdepodobnosti
ac <- table(skupina)
rc <- round(prop.table(ac), 4)

cbind("n(i)" = ac, "f(i)" = rc)

barplot(ac, col = 2:4)

# Modus - vrchol, je nejcetnejsi kategorie, tedy skupina "RSK"
which.max(ac)

```



```{r}
## Modus pro spojitou promennou
# hodnota, ve ktere je hustota maximalni

# pracujte s vyskou jako se spojitou promennou a hledejte modus
vyska <- Stulong$vyska

## Nejprve musime spocitat jadrovy odhad hustoty
# histogram - budeme prokladat hustotu, je treba tomu tedy 
#   uzpusobit graf (parametr freq = F)
hist(vyska, col = "skyblue", border = "darkblue", main = "Histogram", ylab = "Hustota",
     xlab = "Vyska v cm", freq = F)
  # mozno pouzit i vice sloupcu
  hist(vyska, col = "skyblue", border = "darkblue", main = "Histogram", ylab = "Hustota",
       xlab = "Vyska v cm", breaks = 15, freq = F)
```


```{r}
# Vypocteme a prolozime jadrovy odhad hustoty
(jadro <- density(vyska))
  # kontrola parametru

# zakresleni do grafu
hist(vyska, col = "skyblue", border = "darkblue", main = "Histogram", ylab = "Hustota",
       xlab = "Vyska v cm", breaks = 15, freq = F)
lines(jadro, col = "green", lwd = 3)

# chceme hladsi funkci? musime zmenit bandwidth
(jadro <- density(vyska, bw = 3))
lines(jadro, col = "red", lwd = 3)
  # jaky bandwidth se Vam jevi jako optimalni?

# kde ma odhad hustoty maximum?
jadro$x[which.max(jadro$y)]

```

najdete modus pro spojitou promennou bmi
pracujte s vahou jako se spojitou promennou a najdete modus
```{r}
bmi <- Stulong$bmi
(jadro_bmi <- density(bmi, bw = 2))
hist(bmi, col = "violet", border = "magenta", main = "Histogram BMI", ylab = "Hustota",
     xlab = "BMI", freq = F, breaks = 15)
lines(jadro_bmi, col = "pink", lwd = 5)
jadro_bmi$x[which.max(jadro_bmi$y)]
```
```{r}
vaha <- Stulong$vaha
(jadro_vaha <- density(vaha, bw = 4))

hist(vaha, col = "violet", border = "magenta", main = "Histogram vaha", ylab = "Hustota",
     xlab = "Vaha v kg", freq = F, breaks = 12)
lines(jadro_vaha, col = "pink", lwd = 5)
jadro_vaha$x[which.max(jadro_vaha$y)]
```



```{r}
## Modus pro ciselnou diskretni promennou s mnoha kategoriemi
# nachazi se v nejvzssim sloupci histogramu, blize k vyssimu ze sousednich sloupcu

# Uvazujme vek jako diskretni promennou
vek <- Stulong$vek

# histogram - nyni muze byt v cetnostech
hist(vek, col = "skyblue", border = "darkblue", main = "Histogram", ylab = "Absolutni cetnosti",
     xlab = "Vek v rocich")
  # Kolik bude modu? Ve kterem intervalu je modus?
```


```{r}
# Vypocet modu podle vzorce modus = A + h*d0/(d0+d1)
hist(vek, plot = F)
  # pokud si nenecham histogram nakreslit, ale vypsat ...
meze <- hist(vek, plot = F)$breaks
pocty <- hist(vek, plot = F)$counts
m <- which.max(pocty)
  # kolikaty sloupec je nejvyssi
cat("A = ", (A <- meze[m]), "\n")
cat("h = ",(h <- meze[2] - meze[1]), "\n")
cat("d0 = ", (d0 <- pocty[m] - pocty[m - 1]), "\n")
cat("d1 = ", (d1 <- pocty[m] - pocty[m + 1]), "\n")
cat("modus = ", modus <- A + h*d0/(d0 + d1), "\n")
  # modus podle vzorce
```

Urcete modus pro prvni hodnotu systolickeho tlaku (syst1)
Urcete modus pro cukr
  pokud sousedni sloupec k tomu nejvyssimu chybi, bere se jeho cetnost jako 0

## Odlehle hodnoty

```{r}
## Ma promenna vyska odlehle hodnoty
vyska <- Stulong$vyska

# Nejprve je potreba se podivat na tvar rozdeleni
#   Je promenna symetricka nebo sesikmena? 
#   A je jeji rozdeleni jednovrcholove nebo vicevrcholove?
hist(vyska, col = "skyblue", border = "darkblue", main = "Histogram", ylab = "Absolutni cetnosti",
     xlab = "Vyska v cm", breaks = 15)
```

Pro jednovrcholove priblizne symetricke rozdeleni se odlehle hodnoty 
  urcuji podle klasickych pravidel
Pro nesymetricka rozdeleni je treba nejprve transformace

```{r}
# A co na odlehle hodnoty rika boxplot?
boxplot(vyska, col = "yellow", border = "orange3", main = "Krabicovy graf",
        ylab="Vyska v cm")
  # Vidime adepty na odlehle hodnoty
```

### Pravidla pro urcovani odlehlych hodnot

```{r}
# Nasobky mezikvartiloveho rozpeti

# 1.5 nasobek mezikvartiloveho rozpeti
cat("Dolni mez, 1.5 nasobek IQR", "\n")
(DM <- quantile(vyska,0.25) - 1.5*IQR(vyska))
cat("Adepti na dolni odlehle pozorovani", "\n")
vyska[vyska < DM]
cat("\n")

cat("Horni mez, 1.5 nasobek IQR", "\n")
(HM <- quantile(vyska, 0.75) + 1.5*IQR(vyska))
cat("Adepti na horni odlehle pozorovani", "\n")
vyska[vyska > HM]
cat("\n", "\n")


# 3 nasobek mezikvartiloveho rozpeti
cat("Dolni mez, 3 nasobek IQR", "\n")
(DM <- quantile(vyska, 0.25) - 3*IQR(vyska))
cat("Adepti na dolni odlehle pozorovani", "\n")
vyska[vyska < DM]
cat("\n")

cat("Horni mez, 3 nasobek IQR", "\n")
(HM <- quantile(vyska, 0.75) + 3*IQR(vyska))
cat("Adepti na horni odlehle pozorovani", "\n")
vyska[vyska > HM]
cat("\n")
```

```{r}
# Nasobky smerodatne odchylky

cat("Dolni mez, 3 nasobek sd", "\n")
(DM <- mean(vyska) - 3*sd(vyska))
cat("Adepti na dolni odlehle pozorovani", "\n")
vyska[vyska < DM]
cat("\n")

cat("Horni mez, 3 nasobek sd", "\n")
(HM <- mean(vyska) + 3*sd(vyska))
cat("Adepti na horni odlehle pozorovani", "\n")
vyska[vyska > HM]
cat("\n", "\n")

cat("Dolni mez, 4 nasobek sd", "\n")
(DM <- mean(vyska) - 4*sd(vyska))
cat("Adepti na dolni odlehle pozorovani", "\n")
vyska[vyska < DM]
cat("\n")

cat("Horni mez, 4 nasobek sd", "\n")
(HM <- mean(vyska) + 4*sd(vyska))
cat("Adepti na horni odlehle pozorovani", "\n")
vyska[vyska > HM]
cat("\n")
```


```{r}
# Nastaveni konkretniho pravidla pro odlehle hodnoty v grafu
#   pomoci parametru range (prednastaveno 1.5)
boxplot(vyska, col = "yellow", border = "orange3", main = "Krabicovy graf",
        ylab = "Vyska v cm", range = 3)
  # Do prisnejsiho pravidla se vejdou vsechny hodnoty
```

A jak jsou na tom odlehla pozorovani pro vahu?






