---
title: "Pravdepodobnost a statistika"
subtitle: "Cviceni 5"
author: "Alena Cernikova"
date: "2025-10-27"
output: html_document
---

### Nacteni dat a knihoven


```{r}
# vyber hodnot z databaze diamonds 
library(ggplot2)
data(diamonds)
set.seed(123)
diam <- diamonds[sample(nrow(diamonds), 200), ]

library(DescTools)
  # knihovna s popisnymi statistikami
#library(TeachingDemos)
  # knihovna s vyukovymi udelatky
```

### Useknuty prumer
Spoctete useknuty prumer pro promennou table
```{r}
sirka <- diam$table
  # promenna pro pomer sirek
hist(sirka, col = "lightsalmon", xlab = "Pomer sirek")
```

Spoctete useknuty prumer:
 - na kazde strane useknete 10% pozorovani
 - useknete vsechny hodnoty vetsi nez 60
 
```{r}
cat("Useknuty prumer, 10% useknutych hodnot z kazde strany", "\n")
mean(sirka, trim = 0.1)
  # parametr trim rika, jaky dil dat mam useknout z kazde strany
cat("\n", "\n")

cat("Pocet hodnot vetsich nez 60", "\n")
(pocet <- sum(sirka > 60))
cat("Procento hodnot vetsich nez 60", "\n")
(proc <- pocet/length(sirka))
cat("Useknuty prumer, hodnot vetsich nez 60", "\n")
mean(sirka, trim = proc)
cat("\n", "\n")

cat("Klasicky prumer", "\n")
mean(sirka)
```

Spoctete useknuty prumer hloubky diamantu tak, abyste:
 -- usekli odlehle hodnoty
 -- usekli vsechny hodnoty mensi nez 60 a vetsi nez 64

Spoctete useknuty prumer promenne cena tak, abyste neuvazovali hodnoty vetsi nez 10000.

Useknete vzdy stejny pocet hodnot zleva jako zprava

```{r}
hloubka <- diam$depth
hist(hloubka, col = "palegoldenrod", xlab = "Hloubka diamantu")

cena <- diam$price
hist(cena, col = "palegoldenrod", xlab = "Cena diamantu")

```

Robustni odhady charakteristik tvaru rozdeleni
Pro promennou hloubka

```{r}
# kvartilovy koeficient sikmosti (Bowley)
Q1 <- quantile(hloubka,0.25)
Q3 <- quantile(hloubka,0.75)
cat("Kvartilovy koeficient sikmosti", "\n")
(Q3 + Q1 - 2*median(hloubka))/(Q3 - Q1)
  # v knihovne reflimR existuje funkce bowley, ktera index spocita
  # porovnejte s klasickou sikmosti
  cat("Klasicka sikmost", "\n")
  Skew(hloubka)
cat("\n", "\n")

# oktilovy koeficient spicatosti (Moorse)
Q18 <- quantile(hloubka, 1/8)
Q28 <- quantile(hloubka, 2/8)
Q38 <- quantile(hloubka, 3/8)
Q48 <- quantile(hloubka, 4/8)
Q58 <- quantile(hloubka, 5/8)
Q68 <- quantile(hloubka, 6/8)
Q78 <- quantile(hloubka, 7/8)
cat("Oktilovy koeficient spicatosti", "\n")
((Q78 - Q58) + (Q38 - Q18))/(Q68 - Q28)
  # porovnejte s klasickou spicatosti
  cat("Klasicka spicatost", "\n")
  Kurt(hloubka)

```

Porovnejte robustni a klasicke charakteristiky tvaru rozdeleni pro pomer sirek a cenu

```{r}
sirka <- diam$table
cena <- diam$price
```

### Vztah dvou promennych

Pro popsani vztahu dvou kategorickych promennych se pouziva kontingencni tabulka
Souvisi spolu kvalita rezu a barva kamene? (promenne cut a color)
```{r}
rez <- diam$cut
barva <- diam$color

cat("Absolutni cetnosti obou promennych", "\n")
cat("Kvalita rezu", "\n")
cat("\n", "\n")

table(rez)
cat("Barva diamantu", "\n")
table(barva)
```
Popis vzajemneho vztahu promennych

```{r}
cat("Tabulka absolutnich cetnosti", "\n")
(tab <- table(rez, barva))
# mozna lepe videt z relativnich cetnosti
cat("\n", "\n")

cat("Tabulkove relativni cetnosti", "\n")
addmargins(round(prop.table(tab), 4))
cat("\n", "\n")

cat("Radkove relativni cetnosti", "\n")
addmargins(round(prop.table(tab, 1), 4))
cat("\n", "\n")

cat("Sloupcove relativni cetnosti", "\n")
addmargins(round(prop.table(tab, 2), 4))

  # ktery typ relativnich cetnosti se pro popis zavislosti hodi nejvic?

plot(rez ~ barva, col = 1:5)
  # Jak byste vztah popsali?
```

Souvisi spolu barva a "cistota" kamene? (promenne color a clarity)

```{r}
cistota <- diam$clarity
barva <- diam$color

```

Vztah dvou ciselnych promennych popisujeme pomoci
   bodoveho (rozptyloveho) grafu, korelacniho koeficientu, korelacni tabulky
My se zamerime na popis linearniho vztahu
   
```{r}
# Jaky je vztah mezi promennymi hloubka a pomer sirek?
hloubka <- diam$depth
sirka <- diam$table
plot(hloubka ~ sirka, pch = 19, main = "Rozptylovy graf", xlab = "Pomer sirek", ylab="Hloubka kamene")
  # Co z grafu vidite?
  abline(lm(hloubka ~ sirka), col = "red", lwd = 2)
    # prikresli do grafu primku linearni zavislosti

cat("Kovariance = ", cov(hloubka, sirka, use = "complete.obs"), "\n")
  # co Vam rika kovariance
cat("Korelace = ", cor(hloubka, sirka, use = "complete.obs"), "\n")
  # a co korelace

# A co je korelacni tabulka?
hloubka.c <- factor(ifelse(hloubka <= 60, '<60', ifelse(hloubka <= 62, '60-62', 
                    ifelse(hloubka <= 64, '62-64', ifelse(hloubka <= 66, '64-66', 
                    ifelse(hloubka <= 68, '66-68', '>68'))))),
                    levels=c("<60", "60-62", "62-64", "64-66", "66-68", ">68")) 
sirka.c <- factor(ifelse(sirka <= 54, '<54', ifelse(sirka <= 56, '54-56', 
                  ifelse(sirka <= 58, '56-58', ifelse(sirka <= 60, '58-60', 
                  ifelse(sirka <= 62, '60-62', ifelse(sirka <= 64, '62-64', '>64')))))),
                  levels=c("<54","54-56","56-58","58-60", "60-62", "62-64", ">64"))
cat("\n", "Korelacni tabulka", "\n")
table(hloubka.c, sirka.c)

```
Popiste vzajemny vztah hmotnosti a ceny kamene
```{r}
hmot <- diam$carat
cena <- diam$price

```

### Hodnoceni normality
Jak zjistit, zda promenna ma ci nema normalni / Gaussovo rozdeleni

Muze mit sirka kamene normalni rozdeleni?

```{r}
sirka <- diam$table

# histogram
hist(sirka, main="Histogram", xlab = "Pomer sirek", ylab = "Absolutni cetnosti",
    col = "skyblue", border = "darkblue")
  # s hustotou normalniho rozdeleni 
  hist(sirka ,main = "Histogram", xlab = "Pomer sirek", ylab = "Hustota",
    col = "skyblue", border = "darkblue", freq = F)
    # je treba vykreslit histogram prepocteny na hustotu
  lines(x <- seq(50, 140, by = 0.2), dnorm(x, mean(sirka), sd(sirka)), col = 2)
    # jak sloupce odpovidaji Gaussove krivce?

# Graficky test: Q-Q plot - Quantile Comparison plot
PlotQQ(sirka, pch = 19)
  # pokud body lezi na primce, odpovida to normalnimu rozdeleni
  # zde body lezi na oblouku, coz znaci sesikmene rozdeleni

# Ciselne charakteristiky tvaru rozdeleni
cat("Sikmost =", Skew(sirka), "\n")
  # kladna sikmost (vetsi nez 0.3) znaci sesikmeni doprava
cat("Spicatost =", Kurt(sirka), "\n")
  # kladna spicatost (vetsi nez 0.5) znaci spicatejsi rozdeleni nez normalni (dlouhy chvost)

# Pro "rozumne" velka data (od 50 do cca 300 pozorovani)
#   je mozne vypocitat i ciselny test normality
# Testujeme
#   H0: data maji normalni rozdeleni vs. H1: data nemaji normalni rozdeleni
shapiro.test(sirka)
  # p-hodnota 1.038e-06 < alfa 0.05 => H0 zamitame
  # data nemaji  rozdeleni
  LillieTest(sirka)
  AndersonDarlingTest(sirka, "pnorm", mean = mean(sirka), sd = sd(sirka))
    # testu existuje vice
```

Otestujte normalitu promennych depth (hloubka kamene) a carat (hmotnost kamene).
```{r}
hloubka <- diam$depth
hmot <- diam$carat

```

